ACORDAO-COMPLETO-2537259

ACÓRDÃO 1732/2023 ATA 4/2023 - SEGUNDA CÂMARA

VISTOS, relatados e discutidos estes autos de tomada de contas especial, em que se examinam recursos de reconsideração interpostos por Alliny Portilho de Lima Nascimento, Carluzandre Souza Ferro e Droga Med Pontalina Eireli (antiga Farmácia Oito Ltda. - ME) contra o Acórdão 644/2020-TCU-Segunda Câmara, relatora Ministra Ana Arraes, por meio do qual este Tribunal julgou irregulares as contas especiais dos ora recorrentes, condenando-os em débito e aplicando-lhes multas,
ACORDAM os Ministros do Tribunal de Contas da União, reunidos em Sessão da 2ª Câmara, diante das razões expostas pelo Relator, com fundamento no art. 33 da Lei 8.443/1992 c/c o art. 285 do RI/TCU, em:
9.1. conhecer dos recursos de reconsideração interpostos por Alliny Portilho de Lima Nascimento, por Carluzandre Souza Ferro e pela Droga Med Pontalina Eireli, para, no mérito, dar-lhes provimento parcial;
9.2. excluir Alliny Portilho de Lima Nascimento do subitem 9.3 do Acórdão 644/2020-TCU-Segunda Câmara;
9.3. reduzir de R$ 11.691,73 para R$ 8.831,73 a parcela de débito referente a 1/10/2014,  que consta do subitem 9.4 do Acórdão 644/2020-TCU-Segunda Câmara, que passa a ostentar a seguinte redação:
"9.4. condenar, solidariamente, Droga Med Pontalina Eireli, Alliny Portilho de Lima Nascimento e Carluzandre Souza Ferro ao recolhimento aos cofres do Fundo Nacional de Saúde dos débitos indicados a seguir, atualizados monetariamente e acrescidos de juros de mora das datas indicadas até o pagamento:
	Data
	Valor (R$) 

	01/10/2014
	8.831,73

	02/10/2014
	4.934,44

	03/11/2014
	12.310,53

	03/11/2014
	4.874,72

	28/11/2014
	5.714,94

	28/11/2014
	15.080,56

	14/01/2015
	6.355,70

	14/01/2015
	19.367,00

	09/02/2015
	6.835,01

	09/02/2015
	21.009,75

	04/03/2015
	5.204,06

	05/03/2015
	17.014,05

	02/04/2015
	24,56

	02/04/2015
	14.030,70

	05/05/2015
	4.173,85

	05/05/2015
	49,12

	01/10/2014
	24,00

	02/10/2014
	6,21

	03/11/2014
	18,00

	28/11/2014
	12,28

	28/11/2014
	98,26

	14/01/2015
	22,33

	14/01/2015
	57,90

	05/03/2015
	4,80

	02/04/2015
	9,60

	02/04/2015
	12,28

	05/05/2015
	64,00

	01/10/2014
	4,80

	28/11/2014
	50,80

	28/11/2014
	162,58

	14/01/2015
	93,60

	14/01/2015
	56,72

	09/02/2015
	18,46

	09/02/2015
	40,50

	04/03/2015
	2,070

	05/03/2015
	27,60

	02/04/2015
	50,55

	02/04/2015
	109,04

	01/10/2014
	61,20

	02/10/2014
	25,56

	03/11/2014
	25,56

	03/11/2014
	120,00

	28/11/2014
	25,56

	28/11/2014
	64,20

	14/01/2015
	19,20

	09/02/2015
	22,80

	04/03/2015
	132,57

	05/03/2015
	68,40

	02/04/2015
	49,20

	02/04/2015
	120,15

	05/05/2015
	58,80

	05/05/2015
	24,84

9.4. dar ciência desta deliberação à unidade jurisdicionada, aos recorrentes e demais interessados no processo.

Recursos de reconsideração interpostos por Alliny Portilho de Lima Nascimento, Carluzandre Souza Ferro e Droga Med Pontalina Eireli (antiga Farmácia Oito Ltda.  ME) contra o Acórdão 644/2020-TCU-2ª Câmara, relatora Ministra Ana Arraes.

Segunda Câmara

Fundo Nacional de Saúde (FNS)

3. Recorrentes: Alliny Portilho de Lima Nascimento (CPF XXX.042.941-XX), Carluzandre Souza Ferro (CPF XXX.549.441-XX) e Droga Med Pontalina Eireli (CNPJ 12.537.525/0001-40)

13.1. Ministros presentes: Augusto Nardes (na Presidência), Aroldo Cedraz e Antonio Anastasia (Relator).
13.2. Ministro-Substituto convocado: Marcos Bemquerer Costa.

ANTONIO ANASTASIA

Ministra Ana Arraes

Examinam-se recursos de reconsideração interpostos por Alliny Portilho de Lima Nascimento, Carluzandre Souza Ferro e Droga Med Pontalina Eireli (antiga Farmácia Oito Ltda. - ME) contra o Acórdão 644/2020-TCU-Segunda Câmara, relatora Ministra Ana Arraes, por meio do qual este Tribunal julgou irregulares as contas especiais dos ora recorrentes, condenando-os em débito e aplicando-lhes multas. 
2. A instrução da então Serur, atual AudRecursos (peça 196) , a seguir transcrita, apresentou proposta de conhecer e negar provimento aos recursos, tendo sido ratificada pelos dirigentes da unidade (peças 197 e 198) :
"INTRODUÇÃO
1.	Trata-se de recursos de reconsideração interpostos por Alliny Portilho de Lima Nascimento, Carluzandre Souza Ferro e Droga Med Pontalina Eireli (peças 70, 137 e 177-192) contra o Acórdão 644/2020-TCU-Segunda Câmara, rel. Min. Ana Arraes (peça 59) . A deliberação recorrida apresenta o seguinte teor:
'ACORDAM os ministros do Tribunal de Contas da União, reunidos em sessão da 2ª Câmara, ante as razões expostas pela relatora, e com fundamento nos arts. 1º, inciso I, 12, § 3º, 16, inciso III, alínea 'c' e § 3º, 19, 23, inciso III, 26, 28, incisos I e II, e 57 da Lei 8.443/1992 c/c os arts. 214, inciso III, alínea 'a', e 215 a 217 do Regimento Interno, em:
9.1. julgar irregulares as contas de Droga Med Pontalina Eireli, Alliny Portilho de Lima Nascimento, Carluzandre Souza Ferro e Cairo Barbosa Guerra;
9.2. condenar, solidariamente, Droga Med Pontalina Eireli e Cairo Barbosa Guerra ao recolhimento aos cofres do Fundo Nacional de Saúde dos débitos indicados a seguir, atualizados monetariamente e acrescidos de juros de mora das datas indicadas até o pagamento:
	Data
	Valor (R$) 

	14/03/2013
	1.998,36

	14/03/2013
	6.285,71

	08/04/2013
	7.845,86

	16/04/2013
	1.883,64

	31/05/2013
	7.316,49

	31/05/2013
	2.043,70

	04/06/2013
	1.651,02

	04/06/2013
	7.498,18

	14/03/2013
	35,58

	14/03/2013
	5,70

	08/04/2013
	26,55

	16/04/2013
	10,18

	31/05/2013
	21,60

	31/05/2013
	21,86

	04/06/2013
	35,58

	14/03/2013
	7,80

	08/04/2013
	27,00

	31/05/2013
	6,21

	31/05/2013
	7,80

	04/06/2013
	27,00

9.3. condenar, solidariamente, Droga Med Pontalina Eireli, Cairo Barbosa Guerra e Alliny Portilho de Lima Nascimento ao recolhimento aos cofres do Fundo Nacional de Saúde dos débitos indicados a seguir, atualizados monetariamente e acrescidos de juros de mora das datas indicadas até o pagamento:
	Data
	Valor (R$) 

	01/07/2013
	1.455,00

	02/07/2013
	7.093,78

	25/07/2013
	3.666,00

	25/07/2013
	1.250,20

	30/08/2013
	3.980,00

	30/08/2013
	2.660,80

	01/10/2013
	3.102,90

	02/10/2013
	2.207,60

	12/11/2013
	17.136,00

	12/11/2013
	5.783,02

	06/12/2013
	7.947,01

	06/12/2013
	24.447,13

	30/12/2013
	9.502,63

	30/12/2013
	19.122,72

	07/02/2014
	18.569,28

	28/02/2014
	5.825,30

	28/02/2014
	11.192,22

	28/02/2014
	8.911,01

	16/04/2014
	11.049,64

	16/04/2014
	3.320,47

	12/05/2014
	13.436,96

	12/05/2014
	4.052,45

	30/05/2014
	3.213,39

	30/05/2014
	10.344,70

	07/07/2014
	10.603,73

	07/07/2014
	2.944,89

	31/07/2014
	478,26

	01/08/2014
	109,35

	01/09/2014
	13.393,47

	09/09/2014
	5.812,56

	30/08/2013
	19,20

	01/10/2013
	9,60

	12/11/2013
	52,80

	12/11/2013
	6,21

	06/12/2013
	49,20

	06/12/2013
	12,15

	30/12/2013
	40,80

	30/12/2013
	6,21

	07/02/2014
	73,20

	28/02/2014
	6,21

	28/02/2014
	95,40

	16/04/2014
	4,80

	12/05/2014
	4,80

	12/05/2014
	24,57

	30/05/2014
	44,40

	01/09/2014
	2,40

	12/11/2013
	31,20

	12/11/2013
	10,18

	06/12/2013
	16,39

	06/12/2013
	4,80

	28/02/2014
	6,21

	28/02/2014
	92,40

	16/04/2014
	30,78

	16/04/2014
	28,80

	12/05/2014
	6,21

	12/05/2014
	9,60

	30/05/2014
	24,57

	30/05/2014
	7,20

	07/07/2014
	4,80

	07/07/2014
	12,28

	01/09/2014
	4,80

	09/09/2014
	12,15

	02/07/2013
	18,60

	25/07/2013
	12,42

	25/07/2013
	30,0

	01/10/2013
	30,0

	12/11/2013
	23,10

	06/12/2013
	28,80

	30/12/2013
	62,32

	07/02/2014
	48,00

	28/02/2014
	12,42

	28/02/2014
	45,60

	16/04/2014
	24,84

	16/04/2014
	24,00

	12/05/2014
	12,42

	12/05/2014
	2,40

	30/05/2014
	79,20

	30/05/2014
	60,48

	07/07/2014
	68,40

	07/07/2014
	48,06

	01/09/2014
	64,80

	09/09/2014
	51,12

9.4. condenar, solidariamente, Droga Med Pontalina Eireli, Alliny Portilho de Lima Nascimento e Carluzandre Souza Ferro ao recolhimento aos cofres do Fundo Nacional de Saúde dos débitos indicados a seguir, atualizados monetariamente e acrescidos de juros de mora das datas indicadas até o pagamento:
	Data
	Valor (R$) 

	01/10/2014
	11.691,73

	02/10/2014
	4.934,44

	03/11/2014
	12.310,53

	03/11/2014
	4.874,72

	28/11/2014
	5.714,94

	28/11/2014
	15.080,56

	14/01/2015
	6.355,70

	14/01/2015
	19.367,00

	09/02/2015
	6.835,01

	09/02/2015
	21.009,75

	04/03/2015
	5.204,06

	05/03/2015
	17.014,05

	02/04/2015
	24,56

	02/04/2015
	14.030,70

	05/05/2015
	4.173,85

	05/05/2015
	49,12

	01/10/2014
	24,00

	02/10/2014
	6,21

	03/11/2014
	18,00

	28/11/2014
	12,28

	28/11/2014
	98,26

	14/01/2015
	22,33

	14/01/2015
	57,90

	05/03/2015
	4,80

	02/04/2015
	9,60

	02/04/2015
	12,28

	05/05/2015
	64,00

	01/10/2014
	4,80

	28/11/2014
	50,80

	28/11/2014
	162,58

	14/01/2015
	93,60

	14/01/2015
	56,72

	09/02/2015
	18,46

	09/02/2015
	40,50

	04/03/2015
	2,070

	05/03/2015
	27,60

	02/04/2015
	50,55

	02/04/2015
	109,04

	01/10/2014
	61,20

	02/10/2014
	25,56

	03/11/2014
	25,56

	03/11/2014
	120,00

	28/11/2014
	25,56

	28/11/2014
	64,20

	14/01/2015
	19,20

	09/02/2015
	22,80

	04/03/2015
	132,57

	05/03/2015
	68,40

	02/04/2015
	49,20

	02/04/2015
	120,15

	05/05/2015
	58,80

	05/05/2015
	24,84

9.5. aplicar multas de R$ 55.000,00 (cinquenta e cinco mil reais) a Droga Med Pontalina Eireli, de R$ 50.000,00 (cinquenta mil reais) a Alliny Portilho de Lima Nascimento, de R$ 40.000,00 (quarenta mil reais) a Cairo Barbosa Guerra e de R$ 20.000,00 (vinte mil reais) a Carluzandre Souza Ferro, a serem recolhidas aos cofres do Tesouro Nacional, com atualização monetária calculada da data deste acórdão até o pagamento, se efetuado após o vencimento do prazo abaixo estipulado;
9.6. fixar prazo de 15 (quinze) dias, a contar das notificações, para comprovação, perante o Tribunal, do recolhimento das dívidas acima imputadas;
9.7. autorizar a cobrança judicial das dívidas, caso não atendidas as notificações;
9.8. autorizar o pagamento das dívidas em até 36 (trinta e seis) parcelas mensais consecutivas, caso venha a ser solicitado pelos responsáveis antes do envio do processo para cobrança judicial;
9.9. fixar o vencimento da primeira parcela em 15 (quinze) dias, a contar do recebimento das notificações, e o das demais a cada 30 (trinta) dias, com incidência dos respectivos encargos legais sobre o valor de cada parcela;
9.10. alertar aos responsáveis que a inadimplência de qualquer parcela acarretará vencimento antecipado do saldo devedor;
9.11. dar ciência desta deliberação ao Fundo Nacional de Saúde/Ministério da Saúde e ao procurador-chefe da Procuradoria da República no Estado de Goiás.'
HISTÓRICO
2.	Cuidam os autos de tomada de contas especial instaurada pelo Fundo Nacional de Saúde/Ministério da Saúde - FNS/MS em desfavor da empresa Farmácia Oito Ltda. - ME, solidariamente com Alliny Portilho de Lima Nascimento e Carluzandre Souza Ferro, em razão da aplicação irregular de recursos do Sistema Único de Saúde no âmbito do Programa Farmácia Popular do Brasil - PFPB - 'Aqui tem Farmácia Popular'.
3.	Destaca-se que a referida empresa teve sua denominação e formatação jurídica alterados para Droga Med Pontalina Eireli.
4.	A TCE foi instaurada em razão das seguintes irregularidades, identificadas no Relatório de Auditoria MS/SGEP/Denasus 16271 (peças 6, 8 e 9) :
a)	falta de apresentação de notas fiscais comprovando as aquisições dos medicamentos dispensados pelo PFPB, no valor histórico de R$ 417.806,18, em desacordo com os arts. 23, §§ 2º e 3º, 39 e 40, inc. I, da Portaria GM/MS 971/2012. Evidência: ocorrências 418578, 418580 e 418584 (peça 6, p. 5-11) ;
b)	não apresentação da totalidade dos cupons vinculados e receitas médicas das dispensações relativas ao PFPB, no valor histórico de R$ 938,66, em desacordo com o art. 39 da Portaria GM/MS 971/2012. Evidência: ocorrência 418613 (peça 6, p. 11-12) ;
c)	irregularidades nos cupons vinculados e receitas médicas apresentados das dispensações relativas ao PFPB, no valor histórico de R$ 919,09, em desacordo com o disposto nos arts. 20, 23 e 24 da Portaria GM/MS 971/2012. Evidência: ocorrência 418660 (peça 6, p. 13-14) ;
d)	dispensação de medicamentos e/ou correlatos do PFPB em nome de pessoas falecidas, no valor histórico de R$ 1.640,83, em desacordo com os arts. 21, incs. I e II, 23 e 40, inc. I, da Portaria GM/MS 971/2012. Evidência: ocorrência 418618 (peça 6, p. 14-15) .
5.	Já no âmbito deste Tribunal, foram citados, em razão dessas irregularidades, a Droga Med Pontalina e seus sócios-administradores (peças 33-36) , conforme os respectivos períodos de gestão, indicados na tabela a seguir (cf. peça 61, p. 5) :
	Nome
	Inclusão
	Exclusão

	Cairo Barbosa Guerra
	16/09/2010
	15/09/2014

	Alliny Portilho de Lima Nascimento
	26/06/2013
	17/10/2017

	Carluzandre Souza Ferro
	15/09/2014
	17/10/2017

6.	A responsabilidade pelos débitos identificados foi dividida da seguinte forma:
	Período
	Valor histórico (R$) 
	Responsáveis

	14/03/2013 - 04/06/2013
	36.755,82
	Droga Med; Cairo Guerra

	02/07/2014 - 09/09/2014
	234.113,77
	Droga Med; Alliny Nascimento; Cairo Guerra

	01/10/2014 - 05/05/2015
	150.435,14
	Droga Med; Alliny Nascimento; Carluzandre Ferro

7.	Apenas a Droga Med Pontalina e Carluzandre Ferro apresentaram defesa (peças 51 e 52) .
8.	Após a apreciação das alegações apresentadas, todos os responsáveis foram condenados em débito e multa, na forma do acórdão reproduzido acima.
9.	Inconformados, Alliny Nascimento, Carluzandre Ferro e Droga Med Pontalina interpuseram recursos de reconsideração, que são objeto do presente exame.
10.	A seguir, a Droga Med Pontalina e Carluzandre Ferro opuseram embargos de declaração (peça 131) , que não foram conhecidos, devido à sua intempestividade (Acórdão 11261/2020-TCU-Segunda Câmara, rel. Min. Ana Arraes, peça 134) .
11.	Mais adiante, depois de instados por mensagem eletrônica desta unidade a demonstrar, de modo especificado e conclusivo, a regularidade das aquisições de medicamentos no âmbito do PFPB (peça 174) , a Droga Med Pontalina e Carluzandre Ferro apresentaram pedido de prorrogação de prazo (peça 173) , que foi rejeitado pela Secretaria de Gestão de Processos, por não haver prazo a ser cumprido naquele momento, quando já haviam sido conhecidos, com efeito suspensivo extensivo a todos os responsáveis, os recursos de reconsideração interpostos (peça 175) .
12.	Por fim, os recorrentes apresentaram elementos de defesa adicionais (peças 177-192) .
EXAME DE ADMISSIBILIDADE
13.	Reiteram-se os exames preliminares de admissibilidade (peças 77-78 e 150-151) , acolhidos por despachos do então relator, Exmo. Ministro Raimundo Carreiro, que conheceu dos recursos interpostos por Alliny Portilho de Lima Nascimento e Carluzandre Souza Ferro, suspendendo os efeitos dos itens 9.1, 9.3, 9.4, 9.5, 9.6 e 9.7 do acórdão recorrido, em relação aos recorrentes e, por extensão, a todos os devedores solidários (peças 90 e 152) .
14.	O relator também conheceu do recurso interposto pela Droga Med Pontalina Eireli, embora intempestivo, devido à superveniência de fatos novos, todavia sem a atribuição de efeito suspensivo, nos termos do art. 32, parágrafo único, da Lei 8.443/1992 e do art. 285, § 2º, do Regimento Interno/TCU.
EXAME técnico
15.	Delimitação
15.1.	Os presentes recursos têm por objeto examinar:
a)	em preliminar, a prescrição das pretensões punitiva e de ressarcimento;
b)	no mérito:
b.1)	a responsabilidade de recorrente em razão de suas atribuições na empresa destinatária de recursos do PFPB;
b.2)	a comprovação documental da regular aplicação de recursos do PFPB.
PRELIMINAR
16.	A prescrição das pretensões punitiva e de ressarcimento.
16.1.	Alegações (Alliny Nascimento, peça 70, p. 5-7) :
16.2.	A multa imposta à recorrente padece da prescrição quinquenal.
16.3.	Análise:
16.4.	No exame da prescrição, a Serur tem adotado os entendimentos detalhados na peça 195, que contém estudo e pronunciamentos anteriores da secretaria sobre o tema. Nessas manifestações estão desenvolvidas as seguintes premissas, que serão utilizadas no presente exame:
	a)  ao julgar o RE 636886, o STF conferiu nova interpretação ao art. 37, § 5º, da Constituição Federal, fixando a tese de que 'é prescritível a pretensão de ressarcimento ao erário fundada em decisão de Tribunal de Contas';
	b)  as pretensões punitiva e de ressarcimento devem observar o mesmo regime na atividade de controle externo, dado o objetivo comum da prescrição, de fixar prazo para o Tribunal de Contas agir, para caracterizar o ilícito, identificar seu autor, dimensionar as consequências da conduta e impor as consequências legais, independentemente de tais consequências terem natureza punitiva ou ressarcitória;
	c)  até que sobrevenha norma específica, entende-se que a prescrição das pretensões punitiva e de ressarcimento, no processo de controle externo, deve observar o regime da Lei 9.873/1999, na linha dos recentes pronunciamentos do STF a respeito. Nada obstante, também será realizado o exame da prescrição segundo o prazo decenal previsto no Código Civil.
	Análise da prescrição segundo os critérios do Código Civil
16.5.	No que se refere à pretensão punitiva, o TCU tem tradicionalmente aplicado os critérios definidos no Acórdão 1441/2016-TCU-Plenário, que, em incidente de uniformização de jurisprudência, orientou-se pela aplicação do Código Civil. Por esse acórdão, em linhas gerais, a prescrição subordina-se ao prazo geral de dez anos (CC, art. 205) , contado a partir da data da ocorrência do fato e interrompido pelo ato que ordenar a citação, a audiência ou a oitiva da parte.
16.6.	No caso em exame, não ocorre a prescrição segundo esses critérios, uma vez que as citações dos responsáveis foram ordenadas em 25/8/2018 (pronunciamento do Secretário de Controle Externo de Tomada de Contas Especial, à peça 32) , menos de dez anos depois das datas dos débitos imputados aos responsáveis, registradas entre 14/3/2013 e 5/5/2015 (itens 9.2 a 9.4 do acórdão recorrido, peça 59) .
16.7.	Assim, conclui-se que não está prescrita a possibilidade de aplicação de multa, de acordo com os parâmetros do Código Civil, conforme explicitados no Acórdão 1441/2016-TCU-Plenário.
	Análise da prescrição pelo regime da Lei 9.873/1999
16.8.	Para aplicação das premissas fixadas na Lei 9.873/1999 ao caso em exame, é preciso considerar os seguintes parâmetros:
	Termo inicial:
16.9.	Em seu art. 1º, a Lei 9.873/1999 determina que o prazo prescricional se inicia a partir 'da data da prática do ato ou, no caso de infração permanente ou continuada, do dia em que tiver cessado'. Esse critério se aplica ao caso considerado, pois, embora a legislação defina a modalidade 'Aqui tem Farmácia Popular' do PFPB como relação convenial entre o Ministério da Saúde e a rede privada de farmácias, não impõe a apresentação de prestação de contas logo após a aplicação dos recursos.
16.10.	Assim, no caso, os termos iniciais de prescrição deram-se nas datas de referência mais recentes dos débitos imputados aos responsáveis, ocorridas em 4/6/2013 (item 9.2 do acórdão recorrido) , 9/9/2014 (item 9.3) e 5/5/2015 (item 9.4) (peça 59) .
	Prazo:
16.11.	A Lei 9.873/1999 apresenta um prazo geral, de cinco anos (art. 1º) , e um prazo especial, previsto no art. 1º, § 2º, a saber: 'quando o fato objeto da ação punitiva da Administração também constituir crime, a prescrição reger-se-á pelo prazo previsto na lei penal'. Porém, o Superior Tribunal de Justiça possui jurisprudência no sentido de que a 'pretensão punitiva da Administração Pública em relação a infração administrativa que também configura crime em tese somente se sujeita ao prazo prescricional criminal quando instaurada a respectiva ação penal' (REsp 1116477/DF, relator Min. Teori Albino Zavascki, 1ª Turma, DJe 22/8/2012) . Como não se tem notícia da propositura de ação penal contra qualquer dos responsáveis acerca dos fatos de que se trata no presente processo, fica afastada essa possibilidade.
	Prescrição intercorrente:
16.12.	Nos termos do art. 1º, § 1º, da Lei 9.873/1999, opera-se a prescrição intercorrente se o processo ficar paralisado por mais de três anos, aguardando 'julgamento ou despacho'.
16.13.	Note-se que há correlação entre essa hipótese e as causas de interrupção da prescrição do art. 2º. Com efeito, uma vez interrompida a prescrição por alguma das hipóteses do art. 2º, o processo não pode ficar inativo, sem qualquer inovação processual relevante, por mais de três anos.
16.14.	A finalidade da prescrição intercorrente, com seu prazo próprio, é a de assegurar a eficiência e celeridade nas apurações administrativas. Seria contrária a essa finalidade a paralisação injustificada do processo por período maior que o triênio estabelecido para a hipótese.
	Interrupções:
16.15.	No regime da Lei 9.873/1999, verificam-se causas interruptivas da prescrição, listadas a seguir:
	1) Interrupção por ato inequívoco de apuração do fato ou por ato que promove o andamento do processo: trata-se da interrupção da prescrição 'por qualquer ato inequívoco, que importe apuração do fato' (Lei 9.873/1999, art. 2º, II) ou por atos que evitam a paralisação do processo, prevenindo a prescrição intercorrente, como despacho e julgamento (Lei 9.873/1999, art. 1º, § 1º) . No caso, por esse fundamento, a prescrição foi interrompida, entre outros:
1.1)	pela instauração de tomada de contas especial pelo Fundo Nacional de Saúde, em 20/10/2017 (peça 2, p. 4-5) ;
1.2)	pela autuação da presente TCE neste tribunal, em 15/6/2018 (peça 1) ;
	2)	Interrupção pela decisão condenatória recorrível (Lei 9.873/1999, art. 2º, inciso III) : por esse fundamento, houve a interrupção em 4/2/2020, data da sessão em que foi proferido o acórdão condenatório (peça 59) .
16.16.	Verifica-se, portanto, que, mesmo em relação ao termo inicial de prescrição mais recuado, em 4/6/2013, o prazo de cinco anos foi interrompido pela instauração de tomada de contas especial pelo FNS, em 20/10/2017, e pela autuação da presente TCE por este Tribunal, em 15/6/2018.
16.17.	Como o acórdão condenatório foi proferido menos de dois anos depois da autuação, em 4/2/2020, evidencia-se que o presente feito não ficou paralisado por mais de três anos, pendente de julgamento ou despacho.
16.18.	Assim, demonstra-se que não haverá incidência da prescrição punitiva, seja a geral, seja a intercorrente, caso se adote como referência a Lei 9.873/1999, o que impõe como consequência, partindo-se da premissa de que a pretensão de ressarcimento segue as mesmas balizas, a conclusão de que também será viável a condenação ao ressarcimento dos prejuízos apurados nos autos.
	Conclusão sobre a prescrição
16.19.	No presente processo, por conseguinte, não haverá a ocorrência da prescrição, no caso de qualquer dos responsáveis, quer se adote o Código Civil ou a Lei 9.873/1999 como fundamento para análise.
MÉRITO
17.	A responsabilidade de recorrente em razão de suas atribuições na empresa destinatária de recursos do PFPB.
17.1.	Alegações (Alliny Nascimento) (peça 70, p. 4-5) :
17.2.	A responsabilidade solidária da recorrente não está comprovada, pois atuou como responsável técnica da empresa, na qualidade de farmacêutica, de 17/6/2013 a 9/9/2014, sem ter participado das irregularidades apontadas nos autos.
17.3.	Análise:
17.4.	Independentemente de também ter eventualmente atuado como responsável técnica da farmácia convenente, a recorrente foi responsabilizada por parte do débito apurado por ter figurado como sócia-administradora da empresa durante o período de 26/6/2013 a 17/10/2017, como relatado acima.
17.5.	De acordo com a jurisprudência pacífica do TCU, a pessoa jurídica que participa do Programa Farmácia Popular do Brasil - PFPB assume a gestão de recursos públicos, submetendo-se à obrigação de prestar contas, conforme disposto no art. 70, parágrafo único, da Constituição Federal, e sujeitando-se a eventual responsabilização em solidariedade com seus administradores, caso configurado o mau uso dos recursos geridos, nos termos do art. 71, inciso II, da CF.
17.6.	Nesse sentido, o seguinte enunciado da jurisprudência selecionada do TCU (com grifos acrescidos) :
'A pessoa jurídica que participa do Programa Farmácia Popular do Brasil (PFPB) assume a gestão de recursos públicos, submetendo-se à obrigação de prestar contas, conforme disposto no art. 70, parágrafo único, da Constituição Federal, e sujeitando-se a eventual responsabilização em solidariedade com seus administradores, caso configurado o mau uso dos recursos geridos, nos termos do art. 71, inciso II, da Lei Maior.'
Acórdãos 5259/2018, rel. Vital do Rêgo, 4677/2020, rel. Augusto Sherman Cavalcanti, 5987/2021, rel. Weder de Oliveira, e 2457/2019, rel. Vital do Rêgo, todos da 1ª Câmara.
17.7.	Conforme pontuou o Min. Benjamin Zymler, no voto condutor do Acórdão 16674/2021-TCU-Primeira Câmara (com grifos acrescidos) :
'23. Por ter natureza jurídica de convênio, é pacífica a jurisprudência do Tribunal no sentido de que, em processos que envolvem a transferência de recursos públicos à pessoa jurídica de direito privado, responsabiliza-se a entidade convenente, solidariamente aos seus dirigentes, pelo débito eventualmente apurado na aplicação dos valores. Trata-se de entendimento consolidado desde a prolação do Acórdão 2763/2011-TCU-Plenário (...) .
24. A responsabilidade pela gestão dos recursos pertence aos administradores da sociedade limitada. Devo lembrar que a Constituição estabelece o dever de prestar contas dos recursos públicos recebidos (art. 70, parágrafo único) , devendo o Tribunal julgar as contas daqueles que derem causa a perda, extravio ou outra irregularidade de que resulte prejuízo ao Erário (art. 71, inciso II) . Portanto, não se está diante de uma hipótese de desconsideração da personalidade jurídica, como querem fazer crer os recorrentes, mas de uma hipótese de responsabilização direta e pessoal.'
17.8.	Nessa mesma linha manifestou-se o Min.-Subst. Sherman Augusto Cavalcanti no voto condutor do Acórdão 17939/2021-TCU-Primeira Câmara (com grifos acrescidos) :
'6. Relativamente à possibilidade de responsabilidade solidária entre a empresa e de seus sócios-administradores no caso da execução do programa PFPB, a unidade técnica apontou que (§§ 41 a 44 da instrução) :
'41. Devido ao caráter convenial conferido à relação entre o poder público e o particular no âmbito do Programa Farmácia Popular do Brasil, conforme claramente explicitado nas Portarias que o regem, a jurisprudência do TCU tem se solidificado no sentido de que sejam responsabilizados, além da pessoa jurídica, também seus administradores, pessoalmente, a comprovar a regular aplicação dos recursos públicos desse programa submetidos às suas decisões. Nesse diapasão, acerca das irregularidades constatadas na execução do PFPB, julgados recentes do TCU, a exemplo dos Acórdãos 3796/2020-TCU-Primeira Câmara (Relator Ministro Vital do Rêgo) , 2395/2020-TCU-Primeira Câmara (Relator Ministro-Substituto Weder de Oliveira) , e 2386/2020-TCU-Primeira Câmara (Relator Ministro Augusto Sherman) , têm responsabilizado a pessoa jurídica da farmácia/drogaria credenciada em solidariedade com a pessoa física dos seus administradores, não pelo instituto da desconsideração da personalidade jurídica, mas pela obrigação de prestar contas decorrente da natureza convenial da relação jurídica estabelecida.
 (...) 
43. Dessa forma, nos casos em que o estabelecimento comercial farmacêutico é uma sociedade limitada (Ltda.) , devem ser chamados aos autos a pessoa jurídica em solidariedade com a (s) pessoa (s) física (s) do (s) sócio (s) -administrador (es) , com suas responsabilidades restritas aos períodos de administração. Da mesma forma ocorre nos casos em que o estabelecimento comercial farmacêutico é uma empresa individual de responsabilidade limitada (Eireli) , nos quais devem ser chamados aos autos a pessoa jurídica em solidariedade com a pessoa física do dirigente.
 (...) .'
17.9.	Recorde-se que o caso concreto tratado nesta TCE envolve a empresa Droga Med Pontalina, que, no período das irregularidades, estava constituída sob a natureza jurídica de sociedade por quotas de responsabilidade limitada (Ltda.) e posteriormente assumiu a natureza jurídica de empresa individual de responsabilidade limitada (Eireli) . Dessa forma, devem ser responsabilizados os sócios administradores constantes do quadro societário enquanto a empresa estava constituída como Ltda., bem como o dirigente da empresa quando passou a ser constituída como Eireli, de acordo com os respectivos períodos de gestão.
17.10.	Desse modo, evidencia-se que a recorrente responde pela falta de comprovação da regularidade das aquisições dos medicamentos dispensados pela empresa no âmbito do Programa Farmácia Popular do Brasil, durante o período em que atuou como integrante do seu quadro de sócios-administradores.
17.11.	Totalmente improcedente, portanto, a alegação de que se trata neste item.
18.	A comprovação documental da regular aplicação de recursos do PFPB.
18.1.	Alegações (Carluzandre Ferro) (peça 137, p. 7-38) :
18.2.	Documentos fiscais apresentados nesta peça e em anexo aos embargos de declaração comprovam a existência dos medicamentos supostamente inexistentes no estoque da Farmácia Droga Med. Requer-se expressa manifestação quanto a esses documentos, para efeito de prequestionamento.
18.3.	Análise:
18.4.	Na peça em que foi formulada essa alegação, o recorrente se limitou a mencionar notas fiscais anexadas aos embargos de declaração, sem sequer indicar sua localização nos autos, e a apresentar imagens de algumas dezenas de notas fiscais, declarando que comprovariam a existência de medicamentos suficientes no estoque da empresa para o fornecimento dos medicamentos dispensados pela empresa com utilização de recursos do PFPB.
18.5.	Isso já seria suficiente para que fosse negado provimento ao recurso, tendo em vista o descumprimento do princípio da dialeticidade dos recursos, segundo o qual é demandado do recorrente que exponha os argumentos em que se baseia sua pretensão de reforma do julgado contestado.
18.6.	Apesar disso, esta unidade encaminhou mensagem eletrônica ao representante legal dos recorrentes (peça 174) , esclarecendo que se fazia necessário demonstrar, de modo especificado e conclusivo, que as aquisições de medicamentos pela empresa recorrente, durante o período de janeiro de 2013 a março de 2015, foram suficientes para suprir as dispensações efetuadas à conta do PFPB. Informou-se ao representante, ainda, que tal demonstração deveria ser feita para cada um dos 18 medicamentos, identificados por códigos de barras, indicados pelo Denasus em auditoria, de modo a justificar as diferenças entre os estoques e as dispensações que foram apontadas naquele trabalho (peça 8) .
18.7.	Por esse motivo, os recorrentes anexaram os elementos das peças 177 a 192, que serão analisados nos próximos tópicos, juntamente com os demais comprovantes apresentados.
18.8.	Alegações (Carluzandre Ferro) (peça 137, p. 7 e 40) :
18.9.	Não houve auditoria de estoque para a tipificação do ilícito, em desacordo com os incisos do artigo 39 da Portaria GM/MS 971/2012. O CA/Seaud/MS/GO desconsiderou a possibilidade de o medicamento ter sido adquirido antes da autuação, ou seja, a existência de estoque anterior.
18.10.	Requer-se a conversão do julgamento em diligência para que o órgão autuante proceda a auditoria de estoque.
18.11.	Análise:
18.12.	O Programa Farmácia Popular do Brasil é regulamentado pela Lei 10.858, de 13/4/2004, pelo Decreto 5.090, de 20/5/2004, e por portarias do Ministério da Saúde. À época das dispensações tratadas nestes autos, vigorava a Portaria GM/MS 971, de 15/5/2012, que foi revogada pela Portaria GM/MS 111, de 28/12/2016. Esta, por sua vez, foi revogada pela Portaria de Consolidação 5, de 28/9/2017, cujo Anexo LXXVII hoje regula a matéria.
18.13.	Ao contrário do alegado pelo recorrente, o art. 39 da Portaria GM/MS 971/2012 não possui incisos (nem parágrafos) . Esse dispositivo, no entanto, determinava que:
'Art. 39. O MS solicitará ao estabelecimento credenciado, sempre que necessário, a prestação de informações detalhadas sobre as suas operações, cópia das prescrições, laudos ou atestados médicos, das notas fiscais, dos cupons fiscais e vinculados, amostra de material publicitário e demais documentos comprobatórios das autorizações realizadas, as quais deverão ser encaminhadas no prazo máximo de 10 (dez) dias.'
18.14.	Essa prerrogativa do concedente era complementada pela seguinte exigência:
'Art. 22. O estabelecimento deve manter por 5 (cinco) anos para apresentação, sempre que necessário, as vias assinadas dos cupons vinculados e cupons fiscais em ordem cronológica de emissão, com arquivamento de 2 (duas) cópias, uma em meio físico e outra em meio magnético e/ou arquivo digitalizado, no próprio estabelecimento.'
18.15.	Por outro lado, a portaria também estabelecia que:
'Art. 5º No 'Aqui tem Farmácia Popular', a operacionalização do PFPB ocorrerá diretamente entre o MS e a rede privada de farmácias e drogarias, mediante relação convenial regida pela Lei nº 8.666, de 21 de junho de 1993.'
18.16.	É claro, portanto, que, em decorrência da natureza convenial da relação estabelecida, embora não houvesse prazo determinado para apresentação de prestação de contas pelo ente privado participante do programa, cabia-lhe o ônus de comprovar a regularidade da aplicação dos respectivos recursos, por meio da apresentação da documentação especificada no art. 39 da portaria, durante os cinco anos subsequentes, caso houvesse solicitação nesse sentido do MS.
18.17.	Ora, o que o Denasus fez, no âmbito da auditoria que deu origem ao Relatório MS/SGEP/Denasus 16271 (peças 6, 8 e 9) , foi exatamente demandar da Droga Med Pontalina a comprovação da regularidade das dispensações efetuadas no período de janeiro de 2013 a março de 2015, no âmbito do PFPB, mediante a apresentação dessa documentação.
18.18.	É inteiramente improcedente, por conseguinte, a alegação do recorrente de que o Denasus deveria ter realizado 'auditoria de estoque', pois não é essa a forma determinada pela legislação para operar essa comprovação. Além disso, significaria transferir para o concedente o ônus da verificação da regularidade das dispensações, sendo que, como é consabido, compete exclusivamente ao gestor dos recursos públicos fazer prova adequada da regularidade da sua gestão, nos termos do art. 70, parágrafo único, da Constituição Federal, assim como dos artigos 93 do Decreto-lei 200/1967 e 66 do Decreto 93.872/1986.
18.19.	Também inteiramente despropositada a afirmação de que o Denasus não teria considerado a existência de estoque anterior dos medicamentos investigados. Como o Relatório de Auditoria 16271 deixa bem claro na exposição de sua metodologia de trabalho, o levantamento realizado partiu da 'Análise dos dados referentes à posição de estoque de medicamentos do PFPB em 31 de dezembro de 2012. Na análise foram consideradas as informações existentes no Livro de Registro de Inventário apresentado pelo auditado' (peça 6, p. 4) .
18.20.	Seguindo essa diretriz, o relatório apresenta os estoques de cada um dos medicamentos, em 31/12/2012, nos anexos III e IV (peça 8, p. 4-63) , o que demonstra, acima de qualquer dúvida, a improcedência da alegação do recorrente e do requerimento de diligência a ela associado, o qual também é inviabilizado pela pacífica jurisprudência deste Tribunal no sentido de que 'Não cabe ao TCU determinar, a pedido do responsável, a realização de diligência, perícia ou inspeção para a obtenção de provas, uma vez que constitui obrigação da parte apresentar os elementos que entender necessários para a sua defesa' (Acórdão 3343/2019-TCU-Primeira Câmara, rel. Augusto Sherman) .
18.21.	Alegações (Carluzandre Ferro) (peça 137, p. 39) :
18.22.	Os estabelecimentos participantes do PFPB não dispõem de 'poder de polícia' para cobrar a 'presença física' dos pacientes cadastrados como comprovação de 'vida'. Não tem previsão legal a exigência de que, para as dispensações, o farmacêutico tivesse que fazer 'prova de vida' do paciente.
18.23.	Análise:
18.24.	A Portaria GM/MS 971/2012 determinava expressamente, quanto à operacionalização da modalidade 'Aqui tem Farmácia Popular' do PFPB, que:
'Art. 19. A cada operação, obrigatoriamente, o estabelecimento deve emitir duas vias do cupom fiscal e do cupom vinculado.
Art. 21. O paciente, obrigatoriamente, deve assinar o cupom vinculado, sendo que uma via deve ser mantida pelo estabelecimento e a outra entregue ao paciente.
Art. 23. Para a comercialização e a dispensação dos medicamentos e/ou correlatos no âmbito do PFPB, as farmácias e drogarias devem obrigatoriamente observar as seguintes condições:
I - apresentação pelo paciente, de documento oficial com foto no qual conste o seu número de CPF, e sua fotografia; e
 (...) 
Art. 28. Fica dispensada a obrigatoriedade da presença física do paciente, titular da prescrição, laudo ou atestado médico, quando se enquadrar nas seguintes condições:
I - incapacidade nos termos dos art. 3º e 4º do Código Civil, desde que comprovado; e
II - pessoas idosas, com idade igual ou superior a 60 anos.
§ 1º A dispensação dos medicamentos e/ou correlatos, nos casos previstos nos incisos I e II do 'caput', somente será realizada mediante apresentação dos seguintes documentos:
I - do paciente, titular da receita, de documento oficial com foto, o qual conste o seu número de CPF, salvo menor de idade que permite a apresentação da certidão de nascimento; e
II - do representante legal, o qual assumirá, juntamente com o estabelecimento, as responsabilidades pela efetivação da transação: CPF e RG.'
18.25.	Portanto, a forma determinada pela legislação para a confirmação da identidade do paciente beneficiário do programa consistia simplesmente na apresentação de documentos de identidade e na assinatura do cupom vinculado, por ele mesmo ou por seu procurador.
18.26.	Portanto, era, sim, exigida pela legislação a presença física do paciente, ou de seu procurador, no estabelecimento, mas não se requeria qualquer 'prova de vida' de produção complexa, que demandasse, por exemplo, que o ente participante do programa dispusesse de 'poder de polícia', como alegado pelo recorrente.
18.27.	Essa alegação demonstra apenas desconhecimento ou compreensão equivocada pelo recorrente da legislação que regulava a matéria.
18.28.	Alegações (Droga Med Pontalina, Carluzandre Ferro e Alliny Nascimento) (peça 177, p. 10-13) :
18.29.	Mediante auditoria de entradas apresentada nesta ocasião, comprova-se que existiam estoques suficientes para as dispensações realizadas no âmbito do PFPB no período em referência.
18.30.	A auditoria realizada pelo Denasus não considerou a intercambiabilidade, que permite que determinadas drogas sejam dispensadas com base no mesmo princípio ativo, conforme autorização legislativa.
18.31.	Análise:
18.32.	Conforme disposto na Portaria GM/MS 971/2012, a dispensação de medicamentos por farmácia cadastrada na modalidade 'Aqui Tem Farmácia Popular' do PFPB dependia de solicitação ao MS de uma autorização prévia, processada por meio eletrônico, em tempo real, com base no código de barras EAN da embalagem do medicamento (art. 17) .
18.33.	A solicitação, para ser aprovada, deveria estar de acordo com os critérios do PFPB, entre os quais o de que só poderiam ser dispensados medicamentos incluídos nos Anexos I e II da portaria (art. 2º, parágrafo único) , identificados por seu princípio ativo e concentração, e pelo valor de referência ali especificado.
18.34.	O código de barras EAN, composto de 13 dígitos, exposto na caixa do medicamento, define integralmente a sua apresentação.[footnoteRef:2] O código de um dos medicamentos investigados nestes autos, 7891317427542, por exemplo, fornece as seguintes informações:[footnoteRef:3] [2:  https://magis5.com.br/o-que-e-codigo-ean-para-que-serve/, acessado em 11/2/2022.]  [3:  https://bit.ly/3GG0DqR, acessado em 11/2/2022.] 
	789 - País: Brasil.
	13174 - Fabricante: Eurofarma Laboratórios.
	2754 - Produto: Losartana Potássica 50 mg 30 comprimidos.
	2 - Dígito verificador.
18.35.	Não são necessárias maiores elucubrações para concluir que o sistema do MS só autorizava a dispensação de medicamentos com as características dos que estavam relacionados nos anexos da portaria.
18.36.	O que o Denasus fez, então, na auditoria que deu origem ao Relatório 16271 (peças 6, 8 e 9) , foi consultar, em sistema do MS, as autorizações consolidadas obtidas pela Droga Med Pontalina no período de janeiro de 2013 a março de 2015. Do valor total movimentado pelo estabelecimento nesse período, de R$ 614.658,91, selecionou para análise as aquisições das 18 apresentações de medicamentos, identificadas pelo código de barras EAN, com maior valor de repasse financeiro, correspondente a 80,71% desse total.
18.37.	Em seguida, o Denasus levantou, por meio de consulta ao Livro de Registro de Inventário apresentado pela auditada, os estoques de cada uma dessas apresentações existentes no estabelecimento em 31/12/2012.
18.38.	Por fim, mediante notas fiscais fornecidas pela auditada, verificou se as aquisições de cada uma das apresentações de medicamentos examinadas, efetuadas durante o período de janeiro de 2013 a dezembro de 2015, eram suficientes para suprir as dispensações autorizadas pelo MS.
18.39.	Daí, chegou à principal conclusão da auditoria, qual seja, a de que a empresa não apresentou a totalidade das notas fiscais referentes às aquisições dos medicamentos registrados nas dispensações, no período considerado.
18.40.	O que cabia aos recorrentes, portanto, como lhes foi esclarecido na mensagem da peça 174, era apresentar as notas fiscais faltantes e demonstrar que havia estoque suficiente, de cada uma das 18 apresentações analisadas, identificadas pelos respectivos códigos de barras, para suprir as dispensações autorizadas no período. Os dados básicos dessas apresentações encontram-se listados no Anexo III do referido relatório (peça 8, p. 4-8) .
18.41.	O que os recorrentes fizeram, todavia, foi trazer aos autos, nesta oportunidade, centenas de notas fiscais, referentes ao ano de 2013 (peças 180-192) . Outras centenas de notas, referentes aos anos de 2014 e 2015, já tinham sido anexadas aos embargos de declaração opostos anteriormente (peça 132) . Apresentaram, ainda, três planilhas informando o estoque no início de 2013 e o estoque mensal de 11 medicamentos, em 27 apresentações, no período de janeiro de 2013 a dezembro de 2015 (peça 178) , e outra com a consolidação dessas informações (peça 179) .
18.42.	Exibem-se totais dos supostos estoques dos seguintes medicamentos:
	N.
	Princípio Ativo
	Produto

	1
	alendronato de sódio
	Bonagran/alendronato de sódio/Alendosseo

	2
	atenolol
	atenolol/Ablok/Angipress

	3
	captopril
	captopril/Captotec

	4
	cloridrato de metformina
	cloridrato de metformina 

	5
	cloridrato de propanolol
	cloridrato de propanolol/Inderal

	6
	glibenclamida
	glibenclamida 

	7
	insulina humana
	Insunorm/Humolin/Humalog/Novolin

	8
	losartana potássica
	losartana potássica/Aradois/Zart

	9
	maleato de enalapril
	maleato de enalapril/Flossotec/Enaprotec

	10
	sinvastatina
	sinvastatina/Mevilip/Vaslip

	11
	sulfato de salbutamol
	Aerodini/Aerolin

18.43.	Não foi apresentada comprovação de que as 18 apresentações identificadas por nomes comerciais (Bonagran, Alendosseo, Ablok etc.) realmente contenham os princípios ativos informados - e somente eles.
18.44.	Não foi elaborada qualquer lista de notas fiscais por medicamento e mês de referência, de modo que, ainda que não houvesse objeção à forma como os demonstrativos foram elaborados, seria impossível conferir se os estoques informados nas planilhas de consolidação correspondem às aquisições informadas nas centenas de notas fiscais trazidas aos autos e se estas são válidas. Observa-se, assim, que, apesar do alerta que lhe foi endereçado, o representante legal dos recorrentes novamente falhou em atender ao princípio da dialeticidade dos recursos.
18.45.	Nota-se que, nos totais informados dos medicamentos losartana, insulina, propanolol, captopril, atenolol e metformina para o ano de 2015, são incluídas aquisições efetuadas depois de março, fora do período analisado pela auditoria do Denasus (peça 178, p. 7-8, e peça 179) .
18.46.	Para verificação, exibem-se a seguir as apresentações de medicamentos examinadas pelo Denasus (Anexo III do Relatório 16271, peça 8, p. 4-8) (os princípios ativos foram obtidos de pesquisa na internet) :
	N.
	Produto
	Princípio Ativo
	Cód. Barras
	Laboratório

	1
	Bonagran
	alendronato de sódio
	7896004726847
	Legrand Pharma

	2
	atenolol
	atenolol
	7898148290772 
	Prati, Donaduzzi

	3
	captopril
	captopril
	7898148290512
	Prati, Donaduzzi

	4
	captopril
	captopril
	7898917592489
	Mariol

	5
	cloridrato de metformina
	cloridrato de metformina
	7898148291267 
	Prati, Donaduzzi

	6
	cloridrato de metformina
	cloridrato de metformina
	7898148291298 
	Prati, Donaduzzi

	7
	cloridrato de propanolol
	cloridrato de propanolol
	7896006245247
	União Química

	8
	glibenclamida
	glibenclamida
	7898148297269 
	Prati, Donaduzzi

	9
	Insunorm N
	insulina humana
	7895858005436
	Aspen Pharma

	10
	losartana potássica
	losartana potássica
	7891317427542
	Eurofarma

	11
	losartana potássica
	losartana potássica
	7898148301720
	Prati, Donaduzzi

	12
	Flossotec
	maleato de enalapril
	7896006205937
	União Química

	13
	maleato de enalapril
	maleato de enalapril
	7896523210759
	Cimed

	14
	Enaprotec
	maleato de enalapril
	7897595591476
	Sandoz

	15
	Sinvastamed
	sinvastatina
	7896523206660
	Cimed

	16
	Mevilip
	sinvastatina
	7898331960581
	Laboris

	17
	Mevilip
	sinvastatina
	7898331961250
	Laboris

	18
	Aerodini
	sulfato de salbutamol
	7896112147640
	Teuto Brasileiro

18.47.	Como se pode ver, a preocupação dos recorrentes foi a de comprovar a existência, no período analisado, de estoques suficientes de medicamentos com os mesmos princípios ativos dos examinados pelo Denasus. Isso demonstra entendimento equivocado das normas que regem o PFPB.
18.48.	Como já exposto acima, a dispensação de medicamentos, na modalidade 'Aqui tem Farmácia Popular' do programa, depende de autorização conferida pelo MS ao estabelecimento, que é expedida para uma apresentação específica do medicamento, identificada por seu código de barras EAN.
18.49.	É claro que as farmácias podiam praticar a intercambialidade de medicamentos na sua atividade normal, de venda a consumidores em geral. No âmbito do PFPB, no entanto, subordinam-se às respectivas normas, sendo que a Portaria GM/MS 971/2012 dispunha expressamente que era vedado comercializar e dispensar medicamentos fora da estrita observância das regras de execução do PFPB (art. 40, caput) . E essas regras exigiam que fossem comercializados no âmbito do programa apenas os medicamentos autorizados mediante o procedimento mencionado acima, identificados por seus códigos de barra EAN, o que garantia que estivessem entre os previamente definidos pelo MS, constantes nos anexos da portaria regulamentadora.
18.50.	Esses códigos de barra, recorde-se, definem integralmente o produto, informando sua designação, o laboratório fabricante, a concentração e a quantidade fornecida por unidade.
18.51.	Portanto, era indispensável que os recorrentes tivessem demonstrado a aquisição de quantidades das apresentações específicas de medicamentos informadas ao MS, identificadas pelo código de barras, compatíveis com as dispensações autorizadas no período considerado. Embora até se pudesse admitir, em tese, que o estabelecimento fornecesse aos pacientes medicamento de outro laboratório, por exemplo, mas com as mesmas especificações do informado ao MS, isso não era permitido pelas normas do PFPB, certamente no intuito de impedir a prática de fraudes.
18.52.	No caso, os recorrentes nem sequer se preocuparam em comprovar a identidade entre as especificações. Para ficar em apenas um exemplo, as especificações para o sulfato de salbutamol previstas no Anexo II da Portaria GM/MS 971/2012 são de 5 mg/ml de solução para inalação ou de 100 mcg/dose para ministração pulmonar por inalador doseado.[footnoteRef:4] No entanto, em pesquisa rápida na internet, verifica-se que esse medicamento também pode ser adquirido, por exemplo, em solução para ministração por via oral, na concentração de 2 mg/ml.[footnoteRef:5] [4:  https://bvsms.saude.gov.br/bvs/saudelegis/gm/2012/prt0971_15_05_2012.html, acessado em 11/2/2022.]  [5:  https://www.drogariasaopaulo.com.br/sulfato-de-salbutamol-2-0mg-ml-generico-prati-120ml/p, acessado em 11/2/2022.] 
18.53.	Os recorrentes, ao informar, em seus demonstrativos, terem adquirido, por exemplo, 30 unidades de sulfato de salbutamol, em junho de 2014 (peça 178, p. 5) , não esclarecem qual a especificação dessas unidades nem se estavam de acordo com as autorizadas pelo MS.
18.54.	Além disso, é inadmissível que se convalide a prática, que pode até configurar falsidade ideológica, de informar ao MS a aquisição de determinada apresentação de um medicamento e depois pretender justificá-la com a exibição de documentos fiscais de outra.
18.55.	Portanto, a documentação apresentada pelos recorrentes, embora extensa, não se presta, sequer minimamente, a sanar a irregularidade da falta de apresentação de notas fiscais que justificassem as dispensações efetuadas pela Droga Med Pontalina no período de janeiro de 2013 a março de 2015.
18.56.	Ressalte-se, finalmente, que não foram trazidas quaisquer alegações para justificar a não apresentação da totalidade dos cupons vinculados e receitas médicas das dispensações relativas ao PFPB, no valor histórico de R$ 938,66 (Ocorrência 418613, peça 6, p. 11-12) , e as irregularidades identificadas nos que foram apresentados, no valor histórico de R$ 919,09 (cupom vinculado ilegível e incompleto; receita sem data, com data de validade vencida, sem assinatura ou identificação do médico, ilegível ou com data de emissão posterior à de venda) (Ocorrência 418660, peça 6, p. 13-14) .
CONCLUSÃO
19.	Das análises anteriores, conclui-se que:
o Supremo Tribunal Federal, no julgamento do RE 636886, conferiu nova interpretação ao art. 37, § 5º, da Constituição Federal, fixando a tese de que 'é prescritível a pretensão de ressarcimento ao erário fundada em decisão de Tribunal de Contas';
o Código Civil e a Lei 9.873/1999 constituem as duas alternativas que, de forma mais consistente, polarizam os debates acerca do regime de prescrição a ser observado no processo de controle externo;
na situação em exame, não ocorre prescrição, no caso de qualquer dos responsáveis, quer se adote o Código Civil ou a Lei 9.873/1999 como fundamento para análise;
os administradores sujeitam-se a eventual responsabilização, em solidariedade com a pessoa jurídica que participa do Programa Farmácia Popular do Brasil - PFPB, caso configurado o mau uso dos recursos geridos, tendo em vista que a empresa participante se submete à obrigação de prestar contas (Constituição Federal, arts. 70, parágrafo único, e 71, inc. II) ;
desse modo, evidencia-se que a recorrente Alliny Nascimento responde pela falta de comprovação da regularidade das aquisições dos medicamentos dispensados pela empresa Droga Med Pontalina no âmbito do PFPB, durante o período em que atuou como integrante do seu quadro de sócios-administradores;
por força do princípio da dialeticidade, cabe ao recorrente expor os argumentos em que baseia sua pretensão de reforma do julgado contestado;
em decorrência da natureza convenial da relação estabelecida, embora não houvesse prazo determinado para apresentação de prestação de contas pelo ente privado participante do PFPB, cabia-lhe o ônus de comprovar a regularidade da aplicação dos respectivos recursos, por meio da apresentação da documentação especificada na portaria regulamentar, durante os cinco anos subsequentes, caso houvesse solicitação nesse sentido do MS;
é inteiramente improcedente, por conseguinte, a alegação de que o Denasus deveria ter realizado 'auditoria de estoque';
é também inteiramente despropositada a afirmação de que Denasus não teria considerado a existência de estoque anterior dos medicamentos investigados, pois o relatório de auditoria apresenta os estoques de cada um dos medicamentos, em 31/12/2012;
era, sim, exigida pela legislação a presença física do paciente, ou de seu procurador, no estabelecimento, mas, ao contrário do alegado no recurso, não se requeria qualquer 'prova de vida' que demandasse que o ente participante do programa dispusesse de 'poder de polícia';
a extensa documentação apresentada pelos recorrentes não se presta, sequer minimamente, a sanar a irregularidade da falta de apresentação de notas fiscais que justificassem as dispensações efetuadas pela Droga Med Pontalina no período analisado pelo Denasus, pois: não foi elaborada lista de notas fiscais por medicamento e mês de referência; os totais informados de alguns medicamentos para o ano de 2015 incluem aquisições efetuadas depois de março; era indispensável que os recorrentes tivessem demonstrado a aquisição de medicamentos identificados por código de barras; é inadmissível a prática de informar ao MS a aquisição de determinada apresentação de um medicamento e depois justificá-la com a exibição de documentos fiscais de outra;
as farmácias podiam praticar a intercambialidade de medicamentos na sua atividade normal, de venda a consumidores em geral, mas não no âmbito do PFPB, cujas regras exigiam que fossem comercializados apenas os medicamentos autorizados mediante procedimento próprio, identificados por seus códigos de barra EAN;
não foram trazidas quaisquer alegações para justificar a não apresentação da totalidade dos cupons vinculados e receitas médicas das dispensações relativas ao PFPB e as irregularidades identificadas nos que foram apresentados.
20.	Com base nessas conclusões, propõe-se o conhecimento dos recursos interpostos para que lhes seja denegado provimento.
PROPOSTA DE ENCAMINHAMENTO
21.	Ante o exposto, submete-se à consideração superior a presente análise dos recursos de reconsideração interpostos por Alliny Portilho de Lima Nascimento, Carluzandre Souza Ferro e Droga Med Pontalina Eireli contra o Acórdão 644/2020-TCU-Segunda Câmara, propondo-se, com fundamento nos arts. 32, inciso I e parágrafo único, e 33, da Lei 8.443/1992 c/c o art. 285, caput e §§ 1º e 2º, do RI/TCU:
a)	conhecer dos recursos e, no mérito, negar-lhes provimento;
b)	dar conhecimento aos recorrentes e aos demais interessados da decisão que vier a ser prolatada."
3. Por seu turno, o Ministério Público de Contas discordou parcialmente da então Serur nos seguintes termos (peça 505) :
"Conforme informações disponíveis no portal do Ministério da Saúde[footnoteRef:6]: [6:  https://www.gov.br/saude/pt-br/acesso-a-informacao/acoes-e-programas/farmacia-popular. Acesso em: 27 abr. 2022.] 
'O Programa Farmácia Popular do Brasil foi criado com o objetivo de oferecer mais uma alternativa de acesso da população aos medicamentos considerados essenciais. Nesse sentido, o Programa cumpre uma das principais diretrizes da Política Nacional de Assistência Farmacêutica.
O Programa Farmácia Popular do Brasil possui duas etapas de implantação:
Rede Própria - funciona em parceria entre o Ministério da Saúde e prefeituras municipais e governos estaduais. As unidades próprias contam com um elenco de 112 itens, entre medicamentos e o preservativo masculino, os quais são dispensados pelo seu valor de custo, representando uma redução de até 90% do valor de mercado. A condição para a aquisição dos medicamentos disponíveis nas unidades, nesta modalidade do Programa, é a apresentação de documento com foto, no qual conste seu CPF, juntamente com uma receita médica ou odontológica. Importante ressaltar que somente a Rede Própria aceita receitas prescritas por dentistas.
Aqui tem Farmácia Popular - Rede privada de farmácias e drogarias comerciais é credenciada com o intuito de levar o benefício da aquisição de medicamentos essenciais a baixo custo a mais lugares e mais pessoas, aproveitando a dinâmica da cadeia farmacêutica (produção x distribuição x varejo) , por meio da parceria entre o Governo Federal e o setor privado varejista farmacêutico. O 'Aqui Tem Farmácia Popular' passa a adotar, portanto, o sistema de copagamento, em que o usuário paga até 10% do valor de referência estabelecido pelo Ministério da Saúde para cada um dos princípios ativos dos medicamentos que fazem parte do elenco do Programa, além da possível diferença entre este valor e o valor de venda praticado pelo estabelecimento.'
A teor do disposto no Relatório de Auditoria Denasus 16.271/2016 (peças 6, 8 e 9) e no Relatório de Tomada de Contas Especial 244/2017 (peça 16) , este processo foi instaurado em decorrência da aplicação irregular de recursos, por parte da Droga Med Pontalina Ltda., CNPJ 12.537.525/0001-40, no âmbito do Programa Farmácia Popular do Brasil (PFPB) , modalidade Aqui Tem Farmácia Popular, instituído pela Lei 10.858/2004, regulamentado pelo Decreto 5.090/2004 e com normas operacionais detalhadas, à época dos fatos tratados nestes autos, pela Portaria 971/GM/MS/2012[footnoteRef:7], posteriormente revogada pela Portaria 111/GM/MS/2016. [7:  https://bvsms.saude.gov.br/bvs/saudelegis/gm/2012/prt0971_15_05_2012.html. Acesso em: 25 abr. 2022.] 
Nos termos do regramento então em vigor, o PFPB - Aqui Tem Farmácia Popular tinha por objetivo disponibilizar à população, por meio da rede privada de farmácias e drogarias, os medicamentos e correlatos previamente definidos pelo Ministério da Saúde, identificados por princípio ativo (substância quimicamente caracterizada, cuja ação farmacológica é conhecida e responsável total ou parcialmente pelos efeitos terapêuticos do medicamento) e concentração nos Anexos I e II da então vigente Portaria 971/GM/MS/2012.
A título de ilustração, segue excerto da Portaria 971/GM/MS/2012:
ANEXO IELENCO DE MEDICAMENTOS DO AQUI TEM FARMÁCIA POPULAR PARA O TRATAMENTO DE HIPERTENSÃO ARTERIAL E DIABETES MELLITUS
Indicação: Hipertensão Arterial
	Princípio Ativo e concentração
	Unidade Farmacotécnica
	Valor de referência por unidade farmacotécnica
	Valor máximo para pagamento pelo MS

	Captopril 25 mg, comprimido
	1 (um) comprimido
	0,28
	0,28

	Maleato de enalapril 10 mg, comprimido
	1 (um) comprimido
	0,39
	0,39

	Cloridrato de propranolol 40 mg, comprimido
	1 (um) comprimido
	0,08
	0,08

	Atenolol 25 mg, comprimido
	1 (um) comprimido
	0,19
	0,19

	Hidroclorotiazida 25 mg, comprimido
	1 (um) comprimido
	0,08
	0,08

	Losartana Potássica 50 mg
	1 (um) comprimido
	0,32
	0,32

 (...) 
ANEXO II
ELENCO DE MEDICAMENTOS E CORRELATOS DO AQUI TEM FARMÁCIA POPULAR
    Indicação: Dislipidemia
	Princípio Ativo e concentração
	Unidade Farmacotécnica
	Valor de referência por unidade farmacotécnica
	Valor máximo para pagamento pelo MS

	Sinvastatina 10 mg comprimido
	1 (um) comprimido
	0,26
	0,23

	Sinvastatina 20 mg comprimido
	1 (um) comprimido
	0,51
	0,46

	Sinvastatina 40 mg comprimido
	1 (um) comprimido
	0,99
	0,89

 (...) 
Atualmente, o PFPB - Aqui Tem Farmácia Popular tem por objetivo disponibilizar à população, por meio da rede privada de farmácias e drogarias, os medicamentos do Componente Básico da Assistência Farmacêutica (CBAF) previamente definidos pelo Ministério da Saúde e fraldas geriátricas, nos termos do Anexo 1 do Anexo LXXVII da Portaria de Consolidação GM/MS 5, de 28/9/2017[footnoteRef:8], que revogou, por consolidação (art. 864, CXXXV) , a Portaria 111/GM/MS/2016[footnoteRef:9]. [8:  https://bvsms.saude.gov.br/bvs/saudelegis/gm/2021/prt2898_04_11_2021.html. Acesso em: 27 abr. 2022.]  [9:  https://bvsms.saude.gov.br/bvs/saudelegis/gm/2016/prt0111_28_01_2016.html. Acesso em: 27 abr. 2022.] 
A dispensação, procedimento essencial no âmbito do programa, consiste, conforme definição da Agência Nacional de Vigilância Sanitária (art. 4º, IV, da Resolução RDC/Anvisa 471/2021[footnoteRef:10]) , no: [10:  https://www.in.gov.br/en/web/dou/-/resolucao-rdc-n-471-de-23-de-fevereiro-de-2021-304923190. Acesso em: 25 abr. 2022.] 
'Ato do profissional farmacêutico de proporcionar um ou mais medicamentos a um paciente, geralmente, como resposta à apresentação de uma receita elaborada por um profissional autorizado. Neste ato, o farmacêutico informa e orienta ao paciente sobre o uso adequado desse medicamento. São elementos importantes desta orientação, entre outros, a ênfase no cumprimento do regime posológico, a influência dos alimentos, a interação com outros medicamentos, o reconhecimento de reações adversas potenciais e as condições de conservação do produto;'
Informação relevante para o exame deste processo, o Código EAN ('Numeração Europeia de Artigos', do inglês European Article Number) é também conhecido como código de barras ou GTIN ('Número Global do Item Comercial', do inglês Global Trade Item Number) . É composto por 13 dígitos e nele se identificam o país de origem do produto, a empresa fabricante, o produto por ela produzido e um digito verificador[footnoteRef:11], ou seja, para cada produto X fornecido por uma empresa Y em um país N, haverá um código de barras específico. Para o mesmo produto X fornecido por uma empresa Z em um país N, haverá outro código de barras e assim sucessivamente. [11:  https://dados.anvisa.gov.br/dados/Dicion%C3%A1rio%20Governo%20-%20com%20tab%20de-para.docx#:~:text=EAN%201%20%E2%80%93%20O%20C%C3%B3digo%20EAN, C%C3%B3digo%20de%20Barras%20ou%20GTIN.. Acesso em: 2 maio 2022.] 
Códigos de barras EAN diferenciados, portanto, indicam produtos diferentes, ainda que apenas em relação à empresa fabricante ou ao país de origem do produto. Nessa linha, por exemplo, no Brasil, losartana potássica (princípio ativo) 50 mg (concentração) de um laboratório A (empresa fabricante) terá um código de barras, enquanto losartana potássica (princípio ativo) 50 mg (concentração) de um laboratório B (empresa fabricante) terá outro código.
À peça 196, p. 14, destes autos, constam esclarecimentos a respeito:
'18.34.	O código de barras EAN, composto de 13 dígitos, exposto na caixa do medicamento, define integralmente a sua apresentação.[footnoteRef:12] O código de um dos medicamentos investigados nestes autos, 7891317427542, por exemplo, fornece as seguintes informações:[footnoteRef:13] [12:  https://magis5.com.br/o-que-e-codigo-ean-para-que-serve/, acessado em 11/2/2022.]  [13:  https://bit.ly/3GG0DqR, acessado em 11/2/2022.] 
	789 - País: Brasil.
	13174 - Fabricante: Eurofarma Laboratórios.
	2754 - Produto: Losartana Potássica 50 mg 30 comprimidos.
	2 - Dígito verificador.'
Na vigência da Portaria 971/GM/MS/2012, ato normativo que deve pautar a análise do presente feito, os procedimentos regentes da modalidade Aqui Tem Farmácia Popular eram, em especial, os seguintes (grifos acrescidos) :
'Subseção II
Da Autorização de Comercialização e da Dispensação dos Medicamentos e Correlatos
Art. 17. A Autorização de Dispensação de Medicamentos e Correlatos (ADM) será processada por meio eletrônico, em tempo real, com base no código de barras EAN da embalagem do medicamento e/ou do correlato.
Art. 18. As ADMs serão validadas pelo MS quando contiverem todas as informações indicadas na Subseção VI desta Seção, desde que atendidos todos os critérios do PFPB.
 (...) 
Subseção VI
Do Processamento Eletrônico das Autorizações das Dispensações de Medicamentos e Correlatos (ADM) 
Art. 47. O processamento eletrônico da ADM é composto de três fases, nas quais o estabelecimento credenciado envia dados ao Sistema Autorizador referente à transação que, por sua vez, verifica as informações constantes em sua base de dados e retorna à verificação dos dados.
Parágrafo único. Após o envio de dados pelo estabelecimento credenciado em cada uma das fases do processamento eletrônico da ADM, o Sistema Autorizador verificará as informações constantes em sua base de dados e retornará à verificação dos dados.
Art. 48. A primeira fase do processo eletrônico só poderá ser realizada mediante a utilização de solução de segurança fornecida pelo MS, nas seguintes condições:
I - a solução de segurança será responsável pela identificação da estação de trabalho (computador) e da transação;
II - a identificação da transação é obtida através da solução de segurança; e
III - cada estação de trabalho (computador) deve ser identificada e cadastrada junto ao MS para realização da dispensação, conforme orientações a seguir:
a) o cadastramento é de responsabilidade das farmácias e drogarias;
b) as farmácias e drogarias são responsáveis pelas informações fornecidas; e
c) o cadastramento deve ser realizado exclusivamente pela internet. 
Parágrafo único. É de responsabilidade do estabelecimento a instalação, configuração e integração da solução de segurança.
Art. 49. Todas as fases do processo eletrônico só poderão ser realizadas mediante autenticação eletrônica do atendente com as seguintes determinações:
I - o cadastramento de todos os atendentes é de responsabilidade das farmácias e drogarias;
II - as farmácias e drogarias são responsáveis pelas informações fornecidas;
III - o cadastramento deve ser realizado exclusivamente pela internet.
Parágrafo único. Fica concedido o prazo de 60 (sessenta) dias, a contar da data da publicação desta Portaria, para que o cadastramento de todos os atendentes das farmácias e drogarias seja realizado.
Art. 50. Na primeira fase do processo eletrônico, o estabelecimento informará os seguintes dados:
I - código da solicitação;
II - CNPJ do estabelecimento;
III - CPF do paciente;
IV - CRM do médico que emitiu a prescrição;
V - Unidade Federativa que emitiu o CRM do médico prescritor;
VI - data de emissão da prescrição;
VII - identificador da transação;
VIII - lista de medicamentos e correlatos, na qual para cada item deverá ser informado:
a) código de barras EAN da apresentação do medicamento e do correlato;
b) quantidade solicitada, em unidade conforme definida pelo Programa;
c) valor unitário do medicamento e correlato; e
d) quantidade diária prescrita.
IX - login das farmácias e drogarias;
X - senha das farmácias e drogarias;
XI - login do atendente das farmácias e drogarias; e
XII - senha do atendente das farmácias e drogarias.
Art. 51. Na segunda fase, após ter recebido a confirmação da primeira fase, o estabelecimento deve informar ao Sistema Autorizador os dados que fazem parte do processo de autorização, quais sejam:
I - código da solicitação enviado na primeira fase;
II - número da pré-autorização gerado pelo Sistema Autorizador e recebido pelo estabelecimento;
III - número do cupom fiscal gerado pelo estabelecimento;
IV - login das farmácias e drogarias;
V - senha das farmácias e drogarias;
VI - login do atendente das farmácias e drogarias; e
VII - senha do atendente das farmácias e drogarias.
§ 1º O Sistema Autorizador confirmará os medicamentos e correlatos autorizados ou uma mensagem e código de erro em casos de não autorização.
§ 2º Os códigos de retorno do sistema autorizador estão disponíveis em http://www.saude.gov.br/aquitemfarmaciapopular e também no sítio eletrônico do PFPB.
§ 3º As transações realizadas com mais de um medicamento e/ou correlato retornarão com a mesma autorização.
Art. 52. Na terceira e última fase, o estabelecimento confirmará o recebimento da pré-autorização e enviará os seguintes dados:
I - número da pré-autorização;
II - número do cupom fiscal gerado pelo estabelecimento;
III - lista de medicamentos e correlatos autorizados com as seguintes informações:
a) código de barras (EAN) da apresentação do medicamento e do correlato;
b) quantidade autorizada em unidades de produto (up) ;
c) valor da parcela do MS informado pelo Sistema Autorizador; e
d) valor da parcela do paciente informada pelo Sistema Autorizador.
IV - login das farmácias e drogarias;
V - senha das farmácias e drogarias;
VI - login do atendente das farmácias e drogarias; e
VII - senha do atendente das farmácias e drogarias.
Parágrafo único. O estabelecimento receberá confirmação e finalização do processo de autorização da dispensação dos medicamentos e dos correlatos.
Art. 53. Para eventual estorno de transações já efetuadas serão necessários os seguintes dados:
I - número da autorização;
II - número do cupom fiscal;
III - CNPJ do estabelecimento;
IV - lista de medicamentos e correlatos, na qual para cada item deverá ser informado:
a) código de barras EAN da apresentação do medicamento e correlato; e
b) quantidade a ser estornada.
V - login das farmácias e drogarias;
VI - senha das farmácias e drogarias;
VII - login do atendente das farmácias e drogarias; e
VIII - senha do atendente das farmácias e drogarias.
Art. 54. A configuração da conexão do sistema eletrônico das farmácias e drogarias com o Sistema Autorizador se dará pelo envio automático de e-mail com o usuário e senha para o endereço fornecido pelo estabelecimento no momento do cadastro no PFPB.
Art. 55. Em http://www.saude.gov.br/aquitemfarmaciapopular, estão disponíveis informações técnicas do Programa, bem como do processamento por meio do sistema eletrônico.'
A sistemática de autorização de dispensação de medicamentos e correlatos e do respectivo processamento eletrônico foi didaticamente explicada pela Secretaria de Controle Externo de Tomada de Contas Especial (SecexTCE) no relatório que antecede o recente Acórdão 2272/2022-TCU-Primeira Câmara (TC Processo 033.181/2020-9) , consoante fragmento reproduzido a seguir:
'Ao realizar uma dispensação no âmbito do Programa Farmácia Popular do Brasil, o estabelecimento insere todos os dados requeridos no sistema informatizado e recebe a autorização para dispensação do medicamento, bem como o valor que será subsidiado pelo Fundo Nacional da Saúde - FNS e o valor remanescente que, se existir, deverá ser pago pelo cliente. Com a conclusão da operação, [no] mês seguinte a empresa recebe automaticamente em sua conta bancária o valor referente à parte subsidiada pelo FNS.
Para ter direito ao reembolso, no entanto, a operação deve seguir os critérios estabelecidos na Portaria que rege o Programa, sob pena de ter que devolver os valores recebidos. Para atestar a legalidade da dispensação é preciso que o estabelecimento guarde e apresente, quando solicitado, as notas fiscais de aquisição dos medicamentos e/ou correlatos junto aos fornecedores, os cupons fiscais de venda, os cupons vinculados assinados pelos beneficiários e as receitas médicas. A ausência ou irregularidade nesses documentos invalida a dispensação e gera a obrigação de o estabelecimento devolver os valores recebidos.
O Departamento Nacional de Auditoria do SUS - Denasus, quando realiza auditoria no estabelecimento participante do PFPB, estabelece a ordem em que os documentos serão analisados, normalmente conferindo, no que tange às dispensações realizadas, primeiro as notas fiscais de aquisição dos medicamentos junto aos fornecedores. Ao verificar, para uma dispensação, a ausência ou alguma irregularidade na nota fiscal, tal como o código de barras do medicamento adquirido ser diferente do código do dispensado, a operação é considerada irregular e o valor recebido deverá ser devolvido ao Fundo Nacional de Saúde. Dessa forma, no relatório de auditoria é atribuído o valor referente a essa irregularidade.
Em seguida, é verificado o cupom fiscal da venda e, novamente, caso não exista ou contenha alguma irregularidade, a dispensação é considerada irregular e o valor recebido deve ser devolvido ao FNS. Caso essa dispensação já tenha sido considerada irregular pela ausência ou irregularidade na nota fiscal de aquisição, ela é excluída do cômputo para não incorrer em duplicidade.
É possível observar, dessa forma, que nos relatórios de auditoria do Denasus, a maior parte do débito é atribuído à irregularidade de 'não apresentação das notas fiscais de aquisição dos medicamentos e/ou correlatos junto aos fornecedores', o que gera distorção na análise das demais irregularidades, gerando a falsa impressão de que a maior parte das irregularidades ocorridas no âmbito do Programa Farmácia Popular do Brasil ocorre somente em virtude da ausência de comprovação da aquisição dos medicamentos dispensados, já que o débito atribuído às demais geralmente é baixo.'
No caso destes autos, o Denasus auditou a Droga Med, estabelecimento comercial situado no Município de Pontalina/GO. A fiscalização abrangeu o período de janeiro/2013 a março/2015 (peça 6, p. 3) , e o valor original do débito foi quantificado em R$ 421.304,76 (peça 16, p. 1) , assim distribuído (peça 30, pp. 3/4, item 15) :
'a) falta de apresentação de notas fiscais comprovando as aquisições dos medicamentos dispensados pelo Programa Farmácia Popular do Brasil, no valor histórico de R$ 417.806,18, em desconformidade com os §§ 2º e 3º do artigo 23, artigo 39 e inciso I do artigo 40 da Portaria 971/GM/MS, de 15/5/2012. Evidência: ocorrências 418578, 418580 e 418584 (peça 6, p. 5 a 11) ;
b) não apresentação da totalidade dos cupons vinculados e receitas médicas das dispensações relativas ao Programa Farmácia Popular do Brasil, no valor histórico de R$ 938,66, em contrariedade ao disposto no art. 39 da Portaria GM/MS nº 971 de 15/5/2012. Evidência: ocorrência 418613 (peça 6, p. 11-12) ;
c) irregularidades nos cupons vinculados e receitas médicas apresentados das dispensações relativas ao Programa Farmácia Popular do Brasil, no valor histórico de R$ 919,09, em contrariedade ao disposto nos arts. 20, 23 e 24 da Portaria GM/MS nº 971 de 15/5/2012. Evidência: ocorrência 418660 (peça 6, p. 13-14) ;
d) dispensação de medicamentos e/ou correlatos do PFPB em nome de pessoas falecidas, no valor histórico de R$ 1.640,83, incorrendo em desvio do disposto no artigo 21, incisos I e II do artigo 23 e inciso I do artigo 40 da Portaria GM/MS nº 971 de 15/5/2012. Evidência: ocorrência 418618 (peça 6, p. 14-15) .'
De acordo com o Relatório de Auditoria Denasus 16.271/2016, em síntese, portanto, a Droga Med Pontalina, empresa auditada, não apresentou a totalidade das notas fiscais referentes à aquisição dos medicamentos e/ou correlatos registrados nas dispensações, no período de janeiro de 2013 a março de 2015, e não comprovou que havia estoque suficiente para as referidas dispensações (peça 6, pp. 5/11 e 16, e peça 8, pp. 4/8) .
Sobre a responsabilidade pela reparação do dano, a SecexTCE assim pontuou em instrução preliminar (peça 30, pp. 4/5) :
'18. (...) Compulsando-se o contrato social consolidado (peça 7) , juntamente com as informações do sistema CPF/CNPJ da Receita Federal (peça 21) , é possível montar um quadro dos sócios responsáveis e o respectivo período de atuação na empresa:
	Nome
	Inclusão
	Exclusão
	Qualificação

	Claudio Roberto M. da Silva
	16/9/2010
	26/6/2013
	Sócio

	Cairo Barbosa Guerra
	16/9/2010
	15/9/2014
	Sócio administrador

	Alliny Portilho de Lima Nascimento
	26/6/2013
	17/10/2017
	Sócia administradora

	Carluzandre Souza Ferro
	15/9/2014
	17/10/2017
	Sócio administrador

	Carluzandre Souza Ferro
	17/10/2017
	16/5/2018
	Dirigente

19. Uma vez que as datas das ocorrências identificadas na relação dos lançamentos a débito variam de 14/3/2013 a 5/5/2015, devem ser arrolados os sócios representantes e dirigentes da entidade privada naquele período somente. Por conseguinte, incluem-se como responsáveis Cairo Barbosa Guerra, Alliny Portilho de Lima Nascimento e Carluzandre Souza Ferro, pelos débitos referentes às ocorrências apuradas nos respectivos períodos de gestão. A empresa sucessora ativa atualmente é de natureza individual de responsabilidade limitada, que deve responder pelas irregularidades praticadas no âmbito da empresa sucedida.
20. Portanto, a composição do débito referente às irregularidades apontadas pela auditoria do Denasus fica assim constituída:
	Período das ocorrências
	Valor histórico (R$) 
	Responsáveis (solidários) 

	14/3/2013 a 4/6/2013
	36.755,82
	Cairo Barbosa Guerra

	2/7/2013 a 9/9/2014
	234.113,77
	Alliny Portilho de Lima Nascimento
Cairo Barbosa Guerra

	1/10/2014 a 5/5/2015
	150.435,14
	Alliny Portilho de Lima Nascimento
Carluzandre Souza Ferro

	14/3/2013 a 5/5/2015
	421.304,73
	Droga Med Pontalina Eireli - ME/Droga Med

 (...) '
A citação solidária dos responsáveis decorreu, então, das seguintes irregularidades (peças 33 a 36) :
a) falta de apresentação de notas fiscais ('falta de apresentação de notas fiscais comprovando as aquisições dos medicamentos e/ou correlatos registrados no Sistema Autorizador de Vendas do Programa Farmácia Popular do Brasil') ;
b) falta de apresentação de cupons vinculados e respectivas prescrições médicas ('falta de apresentação de cupons vinculados e respectivas prescrições médicas registrados nas dispensações do Programa Farmácia Popular do Brasil') ;
c) registro em nome de pessoas falecidas ('registro de dispensação em nome de pessoas falecidas no Sistema Autorizador de Vendas do Programa Farmácia Popular do Brasil') ;
d) irregularidades em cupons vinculados e prescrições médicas ('apresentar documentos com irregularidades na comprovação de dispensações relativas ao Programa Farmácia Popular do Brasil: cupom vinculado ilegível e incompleto; receita sem data; receita com data de validade vencida; receita sem assinatura do médico; receita sem identificação do nome do médico; receita ilegível não permitindo a identificação das informações; receita com data de emissão posterior à data da venda') .
As alegações de defesa apresentadas pela Droga Med e por Carluzandre Souza Ferro (peças 51, 52 e 57) não foram acolhidas e, com fundamento nos arts. 12, § 3º, 16, inciso III, alínea 'c', 19 e 57 da Lei 8.443/1992, entre outros, mediante o Acórdão 644/2020-TCU-Segunda Câmara, esta Corte decidiu (peça 59) :
'9.1. julgar irregulares as contas de Droga Med Pontalina Eireli, Alliny Portilho de Lima Nascimento, Carluzandre Souza Ferro e Cairo Barbosa Guerra;
9.2. condenar, solidariamente, Droga Med Pontalina Eireli e Cairo Barbosa Guerra ao recolhimento aos cofres do Fundo Nacional de Saúde dos débitos indicados a seguir, atualizados monetariamente e acrescidos de juros de mora das datas indicadas até o pagamento:
[Tabela no original. Débitos de 14/3/2013 a 4/6/2013]
9.3. condenar, solidariamente, Droga Med Pontalina Eireli, Cairo Barbosa Guerra e Alliny Portilho de Lima Nascimento ao recolhimento aos cofres do Fundo Nacional de Saúde dos débitos indicados a seguir, atualizados monetariamente e acrescidos de juros de mora das datas indicadas até o pagamento:
[Tabela no original. Débitos de 1/7/2013 a 9/9/2014]
9.4. condenar, solidariamente, Droga Med Pontalina Eireli, Alliny Portilho de Lima Nascimento e Carluzandre Souza Ferro ao recolhimento aos cofres do Fundo Nacional de Saúde dos débitos indicados a seguir, atualizados monetariamente e acrescidos de juros de mora das datas indicadas até o pagamento:
[Tabela no original. Débitos de 1/10/2014 a 5/5/2015]
9.5. aplicar multas de R$ 55.000,00 (cinquenta e cinco mil reais) a Droga Med Pontalina Eireli, de R$ 50.000,00 (cinquenta mil reais) a Alliny Portilho de Lima Nascimento, de R$ 40.000,00 (quarenta mil reais) a Cairo Barbosa Guerra e de R$ 20.000,00 (vinte mil reais) a Carluzandre Souza Ferro, a serem recolhidas aos cofres do Tesouro Nacional, com atualização monetária calculada da data deste acórdão até o pagamento, se efetuado após o vencimento do prazo abaixo estipulado;'
No voto condutor do Acórdão 644/2020-TCU-Segunda Câmara, a Ministra-Relatora Ana Arraes ponderou o seguinte (peça 60) :
'2. Os responsáveis foram citados por não apresentarem notas fiscais que pudessem comprovar as aquisições dos medicamentos dispensados pelo PFPB, no valor histórico de R$ 417.806,18, em desconformidade com os §§ 2º e 3º do artigo 23, artigo 39 e inciso I do artigo 40 da Portaria 971/GM/MS, de 15/5/2012.
3. Os defendentes alegam que a comprovação de estoque - notas fiscais que evidenciassem as aquisições dos medicamentos dispensados pelo PFPB - não seria requisito de legalidade, haja vista não ter previsão legal de sua comprovação. 
4. Afirmam ainda que, apesar de apresentar todos os cupons exigidos pela Portaria GM/MS 111/2016, art. 22, estes não foram aceitos pelo Denasus, sob a argumentação de que estariam ilegíveis. Concluem que não poderiam ser penalizados por algo a que não deram causa, pois o lapso temporal e a má qualidade do papel em que os cupons foram impressos não afastariam a legalidade do ato praticado.
5. Adicionalmente, aduzem que o Tribunal de Contas da União já enfrentou situação de deterioração de provas - notas fiscais - e reconheceu que o transcurso de tempo entre a ocorrência do fato gerador responsável e a primeira notificação do interessado compromete sobremaneira o exercício da ampla defesa, do contraditório, da garantia da produção de provas e do devido processo legal, cabendo o arquivamento dos autos, consoante o Acórdão 5920/2016-TCU-Segunda Câmara.
6. A unidade técnica propõe rejeitar as alegações de defesa apresentadas pela empresa Droga Med Pontalina Eireli e por Carluzandre Souza Ferro, uma vez que não foram suficientes para sanear as irregularidades a eles atribuídas, e considerar revéis, para todos os efeitos, Cairo Barbosa Guerra e a Alliny Portilho de Lima Nascimento. Sua proposta foi acompanhada pelo Ministério Público junto ao TCU.
7. Anuo aos exames empreendidos pela unidade instrutora e incorporo seus fundamentos às minhas razões de decidir.
8. Verifico que a irregularidade constatada foi a falta de apresentação de notas fiscais comprovando as aquisições dos medicamentos dispensados. Conforme os § 2º e § 3º do art. 23 da Portaria GM/MS 971 de 15 de maio de 2012, é de responsabilidade das farmácias e drogarias a manutenção das notas fiscais de aquisição de medicamentos e/ou correlatos junto aos fornecedores. Assim, constato que não assiste razão ao defendente acerca da alegação de que não era obrigatória a comprovação de estoque, pois a obrigatoriedade de manter as notas fiscais de entrada é para justamente permitir aos órgãos fiscalizadores a verificação da existência de estoque do medicamento na data de sua suposta dispensação. De outra forma, não seria possível coibir a 'venda fantasma', principal irregularidade no âmbito do PFPB, segundo o Ministério Público Federal.
9. Dessa forma, é mister que toda operação realizada no âmbito do PFPB precisa estar lastreada em notas fiscais de aquisição dos medicamentos dispensados, não importando o fato de o medicamento ter sido adquirido antes ou depois do credenciamento no programa. Ademais, a legibilidade dos documentos é condição de validade, já que não é possível atestá-los se ilegíveis.'
Por intempestividade, os embargos de declaração (peças 131 e 132) opostos pela Droga Med Pontalina e por Carluzandre Souza Ferro não foram conhecidos (Acórdão 11261/2020-TCU-Segunda Câmara, peça 134) .
Nesta feita, examinam-se os recursos de reconsideração interpostos por Alliny Portilho de Lima Nascimento, por Carluzandre Souza Ferro e pela Droga Med Pontalina Eireli (peças 70 e 137) , em relação aos quais a Secretaria de Recursos (Serur) adotou, inicialmente, medida saneadora, por meio de mensagem eletrônica encaminhada ao e-mail 'contato@exatore.com.br' e endereçada a Carluzandre Souza Ferro e à Droga Med Pontalina Eireli, nos termos a seguir (peça 174, grifou-se) :
'Prezado Senhor Representante Legal, 
1. Esta unidade está encarregada da instrução do recurso de reconsideração interposto por Carluzandre Souza Ferro e Droga Med Pontalina Eireli (peça 137) , representados por V.S.ª, contra o Acórdão 644/2020-TCU-Segunda Câmara, rel. Min. Ana Arraes, proferido no TC Processo 020.014/2018-0 (peça 59) . 
2. Verifica-se que a peça recursal indica as notas fiscais anexadas aos embargos de declaração anteriormente opostos (à peça 132) como suficientes para sanar a irregularidade relacionada à sua falta, referida nos ofícios de citação. 
3. Destaca-se, no entanto, que, diferentemente do que se passou no procedimento de auditoria levado a cabo pelo Denasus, não foi requerido dos recorrentes, nos referidos ofícios, que simplesmente apresentassem notas fiscais, mas que comprovassem 'com as notas fiscais as aquisições dos medicamentos e/ou correlatos dispensados por meio do PFPB'. 
4. Para tanto, faz-se necessário demonstrar, de modo especificado e conclusivo, que as aquisições de medicamentos pela empresa recorrente, durante o período de janeiro de 2013 a março de 2015, foram suficientes para suprir as dispensações efetuadas à conta do Programa Farmácia Popular do Brasil - PFPB. Tal demonstração deve ser feita para cada um dos 18[[footnoteRef:14]] medicamentos indicados pelo Denasus [18 códigos EAN diferentes, portanto], de modo a justificar as diferenças entre os estoques e as dispensações que são indicadas, mês a mês, nas planilhas elaboradas por aquele órgão (reproduzidas na peça 8) . Destaca-se, outrossim, que isso deve ser comprovado para os medicamentos que constaram nas autorizações de dispensação fornecidas à empresa pelo Ministério da Saúde, precisamente indicados pelos respectivos códigos de barra, e não para outros medicamentos, ainda que com o mesmo princípio ativo ou similares.  [14:  Losartana Potássica (códigos EAN 7891317427542 e 7898148301720) ; Insunorm N (código EAN 7895858005436) , Bonagran (código EAN 7896004726847) , Flossotec (código EAN 7896006205937) , Cloridrato de Propanolol (código EAN 7896006245247) , Aerodini (código EAN 7896112147640) , Sinvastamed (código EAN 7896523206660) , Maleato de Enalapril (código EAN 7896523210759) , Enaprotec (código EAN 7897595601476) , Captopril (códigos EAN 7898148290512 e 7898917592489) , Atenolol (código EAN 7898148290772) , Cloridrato de Metformina (códigos EAN 7898148291267 e 7898148291298) , Glibenclamida (código EAN 7898148297269) e Mevilip (códigos EAN 7898331960581 e 7898331961250) .] 
5. Solicita-se a V.S.ª, portanto, que, caso entenda conveniente, apresente demonstrativos que comprovem, para cada um dos 18 medicamentos indicados pelo Denasus nas planilhas constantes da peça 8, identificados pelos respectivos códigos de barras, por meio das notas fiscais, que havia, mês a mês, durante o período de janeiro de 2013 a março de 2015, estoque suficiente para prover as dispensações de medicamentos efetuadas pela Droga Med Pontalina Eireli (antiga Farmácia Oito Ltda. - ME) , à conta do PFPB do Ministério da Saúde. 
6. Alerta-se a V.S.ª que essa providência deve ser tomada em prazo razoável, tendo em vista que, de acordo com os §§ 1º e 2º do art. 160 do Regimento Interno do TCU, a apresentação de documentos novos só será admitida até o término da etapa de instrução do processo nesta Secretaria de Recursos, que se dá no momento da expedição de parecer conclusivo pelo seu titular. 
7. Esta mensagem segue com cópia para os dirigentes da 3ª Diretoria e desta Secretaria. 
Atenciosamente,
 (...) '
Em resposta, a Droga Med Pontalina, Carluzandre e Alliny apresentaram 'AUDITORIA DE ENTRADAS ESPECÍFICA QUANTO ÀS DROGAS LOSARTANA POTÁSSICA, INSUNORM, BONAGRAN, MALEATO DE ENALAPRIL (FLOSSOTEC, ENAPROTEC) , CAPTOPRIL, CLORIDRATO DE PROPANOLOL, AERODINI (SULFATO DE SALBULTAMOL) , SINVASTATINA, ATENOLOL, CLORIDRATO DE METFORMINA E GLIBENCLAMIDA, DISCUTIDOS EM SEDE DE INQUÉRITO CIVIL PÚBLICO QUANTO NO TC Processo 020.014/2018-0', consoante farta documentação acostada às peças 177 a 192.
A Serur procedeu ao exame dos elementos trazidos ao processo e opina, em pareceres uniformes, pelo conhecimento e pelo não provimento dos apelos (peças 196 e 197) .
Presentes os autos no Ministério Público de Contas, os recorrentes apresentaram, no dia 18/3/2022, o memorial à peça 198, pontuando, em suma, o seguinte: 
a) a auditoria de entradas tem como premissa maior a comprovação da existência da mercadoria, realizando, assim, o levantamento do estoque, confrontando os dados obtidos com as demonstrações contábeis da entidade auditada, bem como com as cópias das notas fiscais de entrada (em anexo) , e possui como objetivo demonstrar que os estoques mencionados nos livros fiscais realmente existiam e que estavam corretamente contabilizados, 'comprovadamente diferente da conclusão então apresentada em relatório do DENASUS quanto ao saldo obtido no estoque contábil';
b) uma vez concluído o referido levantamento, 'verificamos, por conseguinte, o estoque existente, bem como sua efetiva propriedade da empresa auditada, segundo as normas de contabilização dispostas nas Normas Brasileiras de Contabilidade';
c) 'Foi estabelecido como problema da auditoria, a necessidade de demonstração - prova - quanto à apresentação de notas fiscais de entrada dos medicamentos da entidade pesquisada. No entanto, quando apresentadas, não foram analisadas';
d) no presente processo, 'apresentamos, a saber, ampla instrução e análise documental com o escopo de demonstrar, com base nos documentos fiscais de entrada apresentados pela empresa ora auditada, se à época existiam estoques suficientes e hábeis a comprovar de forma fidedigna as dispensações outrora realizadas, no âmbito do Programa Farmácia Popular do Brasil no período em referência';
e) a Nota Técnica 23/2018/GGMED/DIARE/ANVISA conceitua o produto farmacêutico intercambiável como sendo aquele ' (...) equivalente terapêutico de um medicamento de referência, comprovados, essencialmente, os mesmos efeitos de eficácia e segurança';
f) por sua vez, a Resolução da Diretoria Colegiada (RDC) Anvisa 58/2014 dispõe que (art. 2°, caput e parágrafo único) :
' (...) será considerado intercambiável o medicamento similar cujos estudos de equivalência farmacêutica, biodisponibilidade relativa/bioequivalência ou bioisenção tenham sido apresentados, analisados e aprovados pela ANVISA.'
' (...) a ANVISA publicará em seu sítio eletrônico a relação dos medicamentos similares indicando os medicamentos de referência com os quais são intercambiáveis.'
g) ' (...) tenta o denunciante fazer prevalecer a formalidade à materialidade, ou seja, desconsidera em seu trabalho de levantamento a possibilidade legal da ocorrência da intercambialidade dos medicamentos, suficientemente dirimido pelos órgãos competentes';
h) 'apresentamos o resultado da auditoria de estoques [peças 178 e 179], escorada pela juntada das cópias das notas fiscais de entrada da empresa DROGA MED PONTALINA EIRELI': 
'a) Registro de Inventário do período 01/01/2013 a 31/12/2013 - tomado como o termo a quo para análise das entradas; 
b) Notas fiscais de entrada período 01/2013 a 12/2013 [peças 180 a 192]; 
c) Notas fiscais de entrada período 01/2014 a 12/2014 [peça 132]; e 
d) Notas fiscais de entrada período 01/2015 a 12/2015 [peça 132].'
i) os seguintes medicamentos foram pesquisados em auditoria:
'a) MEVILIP - Princípio Ativo: SINVASTATINA 40MG; 
b) LOSARTANA POTÁSSICA - Princípio Ativo: LOSARTANA POTÁSSICA 50MG; 
c) FLOSSOTEC - Princípio Ativo: MALEATO DE ENALAPRIL 10MG; 
d) ENAPROTEC - Princípio Ativo: MALEATO DE ENALAPRIL 10MG; 
e) ATENOLOL - Princípio Ativo: ATENOLOL 25MG; 
f) CLORIDRATO DE METFORMINA - Princípio Ativo: CLOR. DE METFORMINA 850MG; 
g) AERODINI - Princípio Ativo: SULFATO DE SALBUTAMOL 100MCG; 
h) CLORIDRATO DE METFORMINA - Princípio Ativo: CLOR. DE METFORMINA 500MG; 
i) INSUNORM N - Princípio Ativo: INSULINA HUMANA 100UI/ML; 
j) CAPTOPRIL - Princípio Ativo: CAPTOPRIL 25MG; 
k) MEVILIP - Princípio Ativo: SINVASTATINA 20MG; 
l) MALEATO DE ENALAPRIL - Princípio Ativo: MALEATO DE ENALAPRIL 10MG; 
m) CLORIDRATO DE PROPANOLOL - Princípio Ativo: CLOR. DE PROPRANOLOL 40MG; 
n) GLIBENCLAMIDA - Princípio Ativo: GLIBENCLAMIDA 5MG; 
o) SINVASTAMED - Princípio Ativo: SINVASTATINA 20MG; 
p) BONAGRAN - Princípio Ativo: ALENDRONATO DE SÓDIO 70MG'
j) jamais houve dispensação de mercadoria não existente em estoque, mas, 'antes, uma conclusão - pelo menos - precipitada do Ministério da Saúde por meio do Denasus, causando incontáveis prejuízos à empresa denunciada e a seus sócios';
k) o farmacêutico, enquanto profissional da saúde, que trabalha nas etapas de desenvolvimento, produção, análise, manipulação e dispensação de remédios, fármacos e medicamentos, tem a facultatividade de, na falta do medicamento referência, dispensar o medicamento similar ou genérico, valendo-se da prerrogativa denominada 'intercambialidade';
l) a lista de medicamentos similares e seus respectivos medicamentos de referência para dispensação, consoante Resolução da Diretoria Colegiada (RDC) Anvisa 58/2014, encontra-se em anexo, para futura conferência;
m) nos termos da RDC Anvisa 53/2007, tem-se que 'A dispensação de medicamentos no âmbito do SUS será feita mediante a apresentação de receituário emitido em conformidade com o disposto na Lei n.º 9.787, de 1999, e observará a disponibilidade de produtos no serviço farmacêutico das unidades de saúde'; 
n) a Auditoria Denasus 16.271/2016 'computou de forma equivocada o estoque e a dispensação dos medicamentos da entidade ora auditada no âmbito do Programa Farmácia Popular do Brasil no período de 01/2013 a 05/2015, dado que não se considerou que determinadas drogas poderiam ser dispensadas com base no mesmo princípio ativo, ocorrendo, assim, a INTERCAMBIABILIDADE, conforme autorização legislativa para tanto'; 
o) assim sendo, foi levantado todo estoque do período em exame e verificada a existência de estoque suficiente para dispensação das mercadorias auditadas, consoante segue:

p) a Auditoria de Estoques apresentada serve para a instrução processual perante o TCU e está acompanhada de todas as notas fiscais de entrada, para conferência da apuração. 
II
Com as vênias de estilo, o Ministério Público de Contas dissente, parcialmente, da proposição oferecida pela Secretaria de Recursos. 
O argumento central da Serur para a não aceitação do levantamento de estoque apresentado pelos recorrentes é o fato de não ter sido comprovada a aquisição das quantidades específicas de medicamentos informadas ao Ministério da Saúde, identificadas pelo código de barras, compatíveis com as dispensações autorizadas no período abrangido pela auditoria, considerando, também, não ter sido apresentada pelos recorrentes a correlação entre o código de barras EAN de cada medicamento adquirido e estocado no âmbito do programa 'Aqui Tem Farmácia Popular', consoante indicado no Relatório de Auditoria Denasus 16.271 (peça 8, pp. 4/8) , e as muitas centenas de notas fiscais apresentadas perante o TCU (peças 132 e 180 a 192) . 
A esse respeito, a análise levada a termo pela unidade técnica especializada foi a seguinte (peça 196, pp. 14/7, grifos originais) :
'18.32.	Conforme disposto na Portaria GM/MS 971/2012, a dispensação de medicamentos por farmácia cadastrada na modalidade 'Aqui Tem Farmácia Popular' do PFPB dependia de solicitação ao MS de uma autorização prévia, processada por meio eletrônico, em tempo real, com base no código de barras EAN da embalagem do medicamento (art. 17) .
18.33.	A solicitação, para ser aprovada, deveria estar de acordo com os critérios do PFPB, entre os quais o de que só poderiam ser dispensados medicamentos incluídos nos Anexos I e II da portaria (art. 2º, parágrafo único) , identificados por seu princípio ativo e concentração, e pelo valor de referência ali especificado.
18.34.	O código de barras EAN, composto de 13 dígitos, exposto na caixa do medicamento, define integralmente a sua apresentação.[footnoteRef:15] O código de um dos medicamentos investigados nestes autos, 7891317427542 [peça 8, p. 4, item 1], por exemplo, fornece as seguintes informações:[footnoteRef:16] [15:  https://magis5.com.br/o-que-e-codigo-ean-para-que-serve/, acessado em 11/2/2022.]  [16:  https://bit.ly/3GG0DqR, acessado em 11/2/2022.] 
	789 - País: Brasil.
	13174 - Fabricante: Eurofarma Laboratórios.
	2754 - Produto: Losartana Potássica 50 mg 30 comprimidos.
	2 - Dígito verificador.
18.35.	Não são necessárias maiores elucubrações para concluir que o sistema do MS [Ministério da Saúde] só autorizava a dispensação de medicamentos com as características dos que estavam relacionados nos anexos da portaria [ou seja, medicamentos específicos incluídos no Programa Farmácia Popular].
18.36.	O que o Denasus fez, então, na auditoria que deu origem ao Relatório 16271 (peças 6, 8 e 9) , foi consultar, em sistema do MS, as autorizações consolidadas obtidas pela Droga Med Pontalina no período de janeiro de 2013 a março de 2015. Do valor total movimentado pelo estabelecimento nesse período, de R$ 614.658,91, selecionou para análise as aquisições das 18 apresentações de medicamentos, identificadas pelo código de barras EAN [peça 8, pp. 4/8], com maior valor de repasse financeiro, correspondente a 80,71% desse total [peça 6, p. 4, item I].
18.37.	Em seguida, o Denasus levantou, por meio de consulta ao Livro de Registro de Inventário apresentado pela auditada, os estoques de cada uma dessas apresentações existentes no estabelecimento em 31/12/2012.
18.38.	Por fim, mediante notas fiscais fornecidas pela auditada, verificou se as aquisições de cada uma das apresentações de medicamentos examinadas, efetuadas durante o período de janeiro de 2013 a dezembro de 2015 [março de 2015?], eram suficientes para suprir as dispensações autorizadas pelo MS.
18.39.	Daí, chegou à principal conclusão da auditoria, qual seja, a de que a empresa não apresentou a totalidade das notas fiscais referentes às aquisições dos medicamentos registrados nas dispensações, no período considerado.
18.40.	O que cabia aos recorrentes, portanto, como lhes foi esclarecido na mensagem da peça 174, era apresentar as notas fiscais faltantes e demonstrar que havia estoque suficiente, de cada uma das 18 apresentações analisadas, identificadas pelos respectivos códigos de barras, para suprir as dispensações autorizadas no período. Os dados básicos dessas apresentações encontram-se listados no Anexo III do referido relatório (peça 8, p. 4-8) .
18.41.	O que os recorrentes fizeram, todavia, foi trazer aos autos, nesta oportunidade, centenas de notas fiscais, referentes ao ano de 2013 (peças 180-192) . Outras centenas de notas, referentes aos anos de 2014 e 2015, já tinham sido anexadas aos embargos de declaração opostos anteriormente (peça 132) . Apresentaram, ainda, três planilhas informando o estoque no início de 2013 e o estoque mensal de 11 medicamentos, em 27 apresentações, no período de janeiro de 2013 a dezembro de 2015 (peça 178) , e outra com a consolidação dessas informações (peça 179) .
18.42.	Exibem-se totais dos supostos estoques dos seguintes medicamentos:
	N.
	Princípio Ativo
	Produto

	1
	alendronato de sódio
	Bonagran/alendronato de sódio/Alendosseo

	2
	Atenolol
	atenolol/Ablok/Angipress

	3
	Captopril
	captopril/Captotec

	4
	cloridrato de metformina
	cloridrato de metformina 

	5
	cloridrato de propanolol
	cloridrato de propanolol/Inderal

	6
	glibenclamida
	glibenclamida 

	7
	insulina humana
	Insunorm/Humolin/Humalog/Novolin

	8
	losartana potássica
	losartana potássica/Aradois/Zart

	9
	maleato de enalapril
	maleato de enalapril/Flossotec/Enaprotec

	10
	sinvastatina
	sinvastatina/Mevilip/Vaslip

	11
	sulfato de salbutamol
	Aerodini/Aerolin

18.43.	Não foi apresentada comprovação de que as 18 apresentações identificadas por nomes comerciais (Bonagran, Alendosseo, Ablok, etc.) realmente contenham os princípios ativos informados - e somente eles.
18.44.	Não foi elaborada qualquer lista de notas fiscais por medicamento e mês de referência, de modo que, ainda que não houvesse objeção à forma como os demonstrativos foram elaborados, seria impossível conferir se os estoques informados nas planilhas de consolidação correspondem às aquisições informadas nas centenas de notas fiscais trazidas aos autos e se estas são válidas. Observa-se, assim, que, apesar do alerta que lhe foi endereçado, o representante legal dos recorrentes novamente falhou em atender ao princípio da dialeticidade dos recursos.
18.45.	Nota-se que, nos totais informados dos medicamentos losartana, insulina, propanolol, captopril, atenolol e metformina para o ano de 2015, são incluídas aquisições efetuadas depois de março, fora do período analisado pela auditoria do Denasus (peça 178, p. 7-8, e peça 179) .
18.46.	Para verificação, exibem-se a seguir as apresentações de medicamentos examinadas pelo Denasus (Anexo III do Relatório 16271, peça 8, p. 4-8) (os princípios ativos foram obtidos de pesquisa na internet) :
	N.
	Produto
	Princípio Ativo
	Cód. Barras
	Laboratório

	1
	Bonagran
	alendronato de sódio
	7896004726847
	Legrand Pharma

	2
	Atenolol
	Atenolol
	7898148290772 
	Prati, Donaduzzi

	3
	Captopril
	Captopril
	7898148290512
	Prati, Donaduzzi

	4
	Captopril
	Captopril
	7898917592489
	Mariol

	5
	cloridrato de metformina
	cloridrato de metformina
	7898148291267 
	Prati, Donaduzzi

	6
	cloridrato de metformina
	cloridrato de metformina
	7898148291298 
	Prati, Donaduzzi

	7
	cloridrato de propanolol
	cloridrato de propanolol
	7896006245247
	União Química

	8
	Glibenclamida
	Glibenclamida
	7898148297269 
	Prati, Donaduzzi

	9
	Insunorm N
	insulina humana
	7895858005436
	Aspen Pharma

	10
	losartana potássica
	losartana potássica
	7891317427542
	Eurofarma

	11
	losartana potássica
	losartana potássica
	7898148301720
	Prati, Donaduzzi

	12
	Flossotec
	maleato de enalapril
	7896006205937
	União Química

	13
	maleato de enalapril
	maleato de enalapril
	7896523210759
	Cimed

	14
	Enaprotec
	maleato de enalapril
	7897595591476
[7897595601476, peça 8, p. 6]
	Sandoz

	15
	Sinvastamed
	Sinvastatina
	7896523206660
	Cimed

	16
	Mevilip
	Sinvastatina
	7898331960581
	Laboris

	17
	Mevilip
	Sinvastatina
	7898331961250
	Laboris

	18
	Aerodini
	sulfato de salbutamol
	7896112147640
	Teuto Brasileiro

18.47. Como se pode ver, a preocupação dos recorrentes foi a de comprovar a existência, no período analisado, de estoques suficientes de medicamentos com os mesmos princípios ativos dos examinados pelo Denasus. Isso demonstra entendimento equivocado das normas que regem o PFPB.
18.48. Como já exposto acima, a dispensação de medicamentos, na modalidade 'Aqui tem Farmácia Popular' do programa, depende de autorização conferida pelo MS ao estabelecimento, que é expedida para uma apresentação específica do medicamento, identificada por seu código de barras EAN.
18.49. É claro que as farmácias podiam praticar a intercambialidade de medicamentos na sua atividade normal, de venda a consumidores em geral. No âmbito do PFPB, no entanto, subordinam-se às respectivas normas, sendo que a Portaria GM/MS 971/2012 dispunha expressamente que era vedado comercializar e dispensar medicamentos fora da estrita observância das regras de execução do PFPB (art. 40, caput) . E essas regras exigiam que fossem comercializados no âmbito do programa apenas os medicamentos autorizados mediante o procedimento mencionado acima, identificados por seus códigos de barra EAN, o que garantia que estivessem entre os previamente definidos pelo MS, constantes nos anexos da portaria regulamentadora.
18.50. Esses códigos de barra, recorde-se, definem integralmente o produto, informando sua designação, o laboratório fabricante, a concentração e a quantidade fornecida por unidade.
18.51. Portanto, era indispensável que os recorrentes tivessem demonstrado a aquisição de quantidades das apresentações específicas de medicamentos informadas ao MS, identificadas pelo código de barras, compatíveis com as dispensações autorizadas no período considerado. Embora até se pudesse admitir, em tese, que o estabelecimento fornecesse aos pacientes medicamento de outro laboratório, por exemplo, mas com as mesmas especificações do informado ao MS, isso não era permitido pelas normas do PFPB, certamente no intuito de impedir a prática de fraudes.
18.52. No caso, os recorrentes nem sequer se preocuparam em comprovar a identidade entre as especificações. Para ficar em apenas um exemplo, as especificações para o sulfato de salbutamol previstas no Anexo II da Portaria GM/MS 971/2012 são de 5 mg/ml de solução para inalação ou de 100 mcg/dose para ministração pulmonar por inalador doseado.[footnoteRef:17] No entanto, em pesquisa rápida na internet, verifica-se que esse medicamento também pode ser adquirido, por exemplo, em solução para ministração por via oral, na concentração de 2 mg/ml.[footnoteRef:18] [17:  https://bvsms.saude.gov.br/bvs/saudelegis/gm/2012/prt0971_15_05_2012.html, acessado em 11/2/2022.]  [18:  https://www.drogariasaopaulo.com.br/sulfato-de-salbutamol-2-0mg-ml-generico-prati-120ml/p, acessado em 11/2/2022.] 
18.53. Os recorrentes, ao informar, em seus demonstrativos, ter adquirido, por exemplo, 30 unidades de sulfato de salbutamol, em junho de 2014 (peça 178, p. 5) , não esclarecem qual a especificação dessas unidades nem se estavam de acordo com as autorizadas pelo MS.
18.54. Além disso, é inadmissível que se convalide a prática, que pode até configurar falsidade ideológica, de informar ao MS a aquisição de determinada apresentação de um medicamento e depois pretender justificá-la com a exibição de documentos fiscais de outra.
18.55. Portanto, a documentação apresentada pelos recorrentes, embora extensa, não se presta, sequer minimamente, a sanar a irregularidade da falta de apresentação de notas fiscais que justificassem as dispensações efetuadas pela Droga Med Pontalina no período de janeiro de 2013 a março de 2015.
18.56. Ressalte-se, finalmente, que não foram trazidas quaisquer alegações para justificar a não apresentação da totalidade dos cupons vinculados e receitas médicas das dispensações relativas ao PFPB, no valor histórico de R$ 938,66 (Ocorrência 418613, peça 6, p. 11-12) , e as irregularidades identificadas nos que foram apresentados, no valor histórico de R$ 919,09 (cupom vinculado ilegível e incompleto; receita sem data, com data de validade vencida, sem assinatura ou identificação do médico, ilegível ou com data de emissão posterior à de venda) (Ocorrência 418660, peça 6, p. 13-14) .'
De fato, como bem ponderou a Serur (peça 196) :
a) de acordo com o art. 17 da Portaria GM/MS 971/2012, a dispensação de medicamentos por farmácia cadastrada na modalidade 'Aqui Tem Farmácia Popular' do Programa Farmácia Popular do Brasil dependia de solicitação ao Ministério da Saúde de uma autorização prévia, processada por meio eletrônico, em tempo real, com base no código de barras EAN da embalagem do medicamento;
 b) para ser aprovada, a solicitação deveria estar de acordo com os critérios do Programa Farmácia Popular do Brasil, entre os quais o de que só poderiam ser dispensados medicamentos incluídos nos Anexos I e II da portaria (art. 2º, parágrafo único) , identificados por seu princípio ativo e concentração, e pelo valor de referência ali especificado;
c) o sistema do Ministério da Saúde só autorizava a dispensação de medicamentos com as características dos que estavam relacionados nos anexos da portaria;
d) aos recorrentes cabia, caso quisessem afastar suas condenações, apresentar as notas fiscais faltantes e demonstrar que havia estoque suficiente, de cada uma das 18 apresentações analisadas [pelo Denasus, peça 8, pp. 4/8], identificadas pelos respectivos códigos de barras, para suprir as dispensações autorizadas no período;
e) os recorrentes, porém, trouxeram aos autos centenas de notas fiscais referentes aos anos de 2013 (peças 180 a 192) , de 2014 e de 2015 (peça 132) . Também apresentaram três planilhas informando o estoque no início de 2013 e o estoque mensal de 11 medicamentos, em 27 apresentações, no período de janeiro de 2013 a dezembro de 2015 (peça 178) , e outra com a consolidação dessas informações (peça 179) ;
f) não foi apresentada comprovação de que as 18 apresentações identificadas por nomes comerciais (Bonagran, Alendosseo, Ablok, etc.) realmente contenham os princípios ativos informados;
g) não foi elaborada qualquer lista de notas fiscais por medicamento e mês de referência, de modo que, ainda que não houvesse objeção à forma como os demonstrativos foram elaborados, seria impossível conferir se os estoques informados nas planilhas de consolidação correspondem às aquisições informadas nas centenas de notas fiscais trazidas aos autos e se estas são válidas;
h) nos totais informados dos medicamentos losartana, insulina, propanolol, captopril, atenolol e metformina para o ano de 2015, são incluídas aquisições efetuadas depois de março, fora do período analisado pela auditoria do Denasus (peça 178, pp. 7/8, e peça 179) ;
i) a preocupação dos recorrentes foi a de comprovar a existência, no período analisado, de estoques suficientes de medicamentos com os mesmos princípios ativos dos examinados pelo Denasus;
j) ocorre que, como visto, a dispensação de medicamentos, na modalidade 'Aqui tem Farmácia Popular', depende de autorização conferida pelo Ministério da Saúde ao estabelecimento, que é expedida para uma apresentação específica do medicamento, identificada por seu código de barras EAN;
k) esses códigos de barra, recorde-se, definem integralmente o produto, informando sua designação, o laboratório fabricante, a concentração e a quantidade fornecida por unidade;
l) portanto, era indispensável que os recorrentes tivessem demonstrado a aquisição de quantidades das apresentações específicas de medicamentos informadas ao Ministério da Saúde, identificadas pelo código de barras, compatíveis com as dispensações autorizadas no período considerado;
m) no caso, os recorrentes não comprovaram a identidade entre as especificações;
n) os recorrentes, ao informar, em seus demonstrativos, ter adquirido, por exemplo, 30 unidades de sulfato de salbutamol, em junho de 2014 (peça 178, p. 5) , não esclarecem qual a especificação dessas unidades nem se estavam de acordo com as autorizadas pelo Ministério da Saúde;
o) além disso, é inadmissível que se convalide a prática, que pode até configurar falsidade ideológica, de informar ao MS a aquisição de determinada apresentação de um medicamento e depois pretender justificá-la com a exibição de documentos fiscais de outra.
Diferentemente, porém, do entendimento da Serur, embora não houvesse previsão expressa na legislação de regência da matéria, o Ministério Público de Contas considera que era permitida a intercambialidade no âmbito do Programa Farmácia Popular do Brasil, inclusive na modalidade 'Aqui Tem Farmácia Popular', durante a vigência da Portaria GM/MS 971/2012, desde que a comercialização alcançasse apenas os medicamentos autorizados nos Anexos I e II do aludido ato normativo e o caso concreto estivesse devidamente amparado na respectiva prescrição médica.
Vale dizer, a intercambialidade, que consiste na ação de substituição do medicamento que constava na receita médica, era permitida desde que realizada pelo profissional farmacêutico a substituição do medicamento prescrito pelo medicamento genérico/similar correspondente, não podendo ocorrer a troca se houvesse expressa indicação do médico prescritor de que não deveria ser realizada a intercambialidade.
Como visto anteriormente, nos termos da Resolução (RDC) Anvisa 58/2014[footnoteRef:19]: [19:  https://bvsms.saude.gov.br/bvs/saudelegis/anvisa/2014/rdc0058_10_10_2014.pdf. Acesso em: 2 maio 2022.] 
'Art. 2º Será considerado intercambiável o medicamento similar cujos estudos de equivalência farmacêutica, biodisponibilidade relativa/bioequivalência ou bioisenção tenham sido apresentados, analisados e aprovados pela ANVISA.'
A lógica da criação do Programa Farmácia Popular foi oferecer mais uma alternativa de acesso da população aos medicamentos considerados essenciais e a um custo mais baixo. Entender que a intercambialidade não era possível contradiz essa lógica e parece não configurar, portanto, a melhor interpretação da norma. 
No caso de recorrer à intercambialidade, contudo, a farmácia deveria então requerer a autorização do Ministério da Saúde para o novo produto que quisesse vender (com o novo código de barras) , caso almejasse ser ressarcida. O que não podia era vender determinado produto, se havia requerido autorização para vender produto diverso.
Nesse cenário, a intercambialidade era possível, sim, mas isso não significava que a farmácia pudesse vender produto diverso do contido na autorização. Se sabia da intercambialidade, por que não requereu a autorização para os genéricos ou outras marcas? Por que requereu autorização só para determinado produto, se tinha estoque de outro e pretendia vender esse outro?
Nessa ordem de raciocínio, a losartana potássica de 50 mg prevista no Anexo I da Portaria GM/MS 971/2012 poderia ser procedente de qualquer país e laboratório, uma vez respeitados o princípio ativo (losartana potássica) e a concentração (50 mg) estabelecidos na Portaria 971/2012, mas a farmácia tinha que declarar previamente ao MS quais produtos exatamente adquiriu (com seus códigos de barras) para vendê-los no âmbito do programa. Ela podia adquirir qualquer um com o mesmo princípio ativo/concentração, mas deveria informar qual foi ou quais foram os produtos específicos adquiridos.
Em consulta à Internet, o MP de Contas identificou postagem de 2015, na vigência, portanto, da Portaria 971/2012, disponível na página da Federação Brasileira das Redes Associativas e Independentes de Farmácia (Febrafar) , afirmando a possibilidade de intercambialidade no contexto do 'Aqui Tem Farmácia Popular'[footnoteRef:20]: [20:  https://www.febrafar.com.br/tire-suas-duvidas-sobre-o-programa-aqui-tem-farmacia-popular/. Acesso em: 2 maio 2022.] 
'4) Quais são as regras para intercambialidade entre genéricos/similares/referência no Programa 'Aqui Tem Farmácia Popular'?
A intercambialidade declarada pela ANVISA é entre o medicamento similar e o seu respectivo medicamento de referência, o qual consta na lista publicada no site da ANVISA. Da mesma forma, a intercambialidade para o medicamento genérico é com o seu respectivo medicamento de referência. A prescrição continua a critério do médico ou de outro profissional legalmente habilitado.'
Esse posicionamento guarda coerência com o entendimento recentemente adotado pelo TCU, no bojo do Acórdão 2272/2022-TCU-Primeira Câmara (TC Processo 033.181/2020-9) , proferido na sessão de 26/4/2022, ocasião em que foi integralmente acolhido o voto do Ministro-Relator Vital do Rêgo, no sentido de que:
'O art. 17 da Portaria GM/MS 971/2012 (...) prevê que a autorização de dispensação de medicamentos e correlatos será processada por meio eletrônico, em tempo real, com base no código de barras (EAN) disposto na embalagem do medicamento e/ou correlato.
A distribuição de medicamento com código de barras diferente do autorizado pelo Fundo Nacional de Saúde quebra o elo que possibilita o controle dos gastos realizados no mencionado programa, motivo pelo qual tal irregularidade é reprimida pelos órgãos de controle.
Vale notar que não se obsta a comercialização de remédios genéricos e similares, além dos de referência. O que não é permitido é a solicitação de dispensação de medicamento de referência e a entrega ao cliente de remédio similar ou genérico ou com código de barras diferente do autorizado. A solicitação prévia da dispensação do medicamento que se pretende comercializar é requisito formal do programa em questão.'
A intercambialidade, reitera-se, precede a solicitação de autorização ao Ministério da Saúde para efetuar a dispensação do medicamento.
Nesse contexto, o MP de Contas não vislumbra razão minimamente plausível para, diante do cliente e com a prescrição médica na mão, o estabelecimento comercial solicitar ao Ministério da Saúde, via processamento eletrônico, em tempo real, com base no código de barras EAN da embalagem do medicamento e/ou do correlato, autorização para dispensar o medicamento A e, uma vez obtida a autorização, inexplicavelmente dispensar o medicamento B, ou dispensar o medicamento A, mas apresentar a comprovação de aquisição do medicamento B.  
O Ministério Público de Contas entende, por conseguinte, que somente podem ser aceitas, para fins de eventual afastamento do débito imputado mediante o Acórdão 644/2020-TCU-Segunda Câmara (peça 59) , notas fiscais que especifiquem exatamente os medicamentos indicados pelo Denasus no relatório de auditoria, isto é, medicamentos que tenham exatamente o mesmo código de barras: mesmo país, mesmo laboratório, mesmo princípio ativo e mesma concentração (Anexo III, à peça 8, pp. 4/8) .
Veja-se que, por seus próprios termos, a Portaria 971/2012 deixava claro que o código EAN não era uma informação desimportante, ao contrário. A relevância do código de barras foi destacada em diversas passagens do ato normativo, motivo pelo qual o Denasus atribui relevância a esses códigos nos procedimentos fiscalizatórios.
No Relatório de Auditoria 16.271/2016, destacou-se a importância do código de barras EAN, ao se informar que foram realizadas duas ações operativas, entre outras (peça 6, p. 4) :
'- Análise das notas fiscais de aquisições de medicamentos com objetivo de verificar as aquisições no período analisado por meio do cruzamento do código de barras (EAN) de cada medicamento/correlato dispensado;
- Consulta ao sítio virtual do Ministério da Fazenda, disponível em http://www.nfe.fazenda.gov.br/portal/consulta, visando comprovar a autenticidade das notas fiscais apresentadas pela empresa auditada e identificar o EAN/Código de barras dos medicamentos/correlatos dispensados por meio do PFPB.'
O descumprimento, pelas farmácias e drogarias, de qualquer das regras dispostas caracteriza prática de irregularidade no âmbito do PFPB, considerando-se irregulares diversas situações, entre as quais, 'I - comercializar e dispensar medicamentos e/ou correlatos fora da estrita observância das regras de execução do PFPB, dispostas nesta Portaria;' (art. 40, caput e inciso I, da Portaria GM/MS 971/2012) .
No caso ora em análise, na tentativa de dirimir dúvidas acerca da adequação (ou não) do encaminhamento proposto pela Serur (negativa de provimento dos recursos de reconsideração) , o MP de Contas decidiu, em face das notas fiscais identificadas e aceitas pelo Denasus (peça 8, pp. 4/8) , examinar, mediante amostragem, a documentação apresentada pelos recorrentes ao TCU (peças 132 e 178 a 192) , com vistas a localizar, se for o caso, notas fiscais não listadas no Relatório de Auditoria 16.271/2016, ou seja, notas fiscais 'inéditas', somente apresentadas perante esta Corte. 
De início, sobre o tempo de guarda da documentação pertinente, cumpre lembrar que, nos termos da Portaria 971/GM/MS/2012:
'Art. 23. Para a comercialização e a dispensação dos medicamentos e/ou correlatos no âmbito do PFPB, as farmácias e drogarias devem obrigatoriamente observar as seguintes condições:
 (...) 
§ 2º Caberá às farmácias e drogarias manter por um prazo de 5 (cinco) anos para apresentação, sempre que necessário, as notas fiscais de aquisição dos medicamentos e/ou correlatos do PFPB junto aos fornecedores, com arquivamento de 2 (duas) cópias, uma em meio físico e outra em meio magnético e/ou arquivo digitalizado, no próprio estabelecimento.
§ 3º No caso de não ser possível a guarda das cópias dos documentos de que tratam os §§ 1º e 2º em meio magnético e/ou arquivo digitalizado no próprio estabelecimento, as farmácias e drogarias poderão arquivá-las em meio físico na respectiva empresa que a ela presta serviços contábeis ou em outro estabelecimento de sua preferência.'
'Art. 39. O MS solicitará ao estabelecimento credenciado, sempre que necessário, a prestação de informações detalhadas sobre as suas operações, cópia das prescrições, laudos ou atestados médicos, das notas fiscais, dos cupons fiscais e vinculados, amostra de material publicitário e demais documentos comprobatórios das autorizações realizadas, as quais deverão ser encaminhadas no prazo máximo de 10 (dez) dias.'
O quadro-resumo apresentado pelos recorrentes, em razão da 'auditoria de estoque' por eles elaborada, é o seguinte (peça 179) , valendo frisar que o MP de Contas não localizou, nestes autos, o Relatório Preliminar do Denasus nem o livro 'Registro de Inventário', que permitiria verificar o estoque inicial de 2013, nem os Relatórios de Autorizações Consolidados de Dispensações de Medicamentos emitidos pelo Departamento de Assistência Farmacêutica/Ministério da Saúde: 

Também para melhor compreensão, a partir dos dados apresentados pelos recorrentes no memorial à peça 198, o Ministério Público de Contas elaborou a tabela que segue:
	PRODUTO
	PRINCÍPIO ATIVO
	QUANTIDADE DISPENSADA
[Denasus,  
Rel. Preliminar]
	ESTOQUE COMPROVADO PELO DENASUS
	ESTOQUE CONTABILIZADO, segundo os recorrentes
 (01/2013 a 12/2015) 

	MEVILIP/  SINVASTATINA/  SINVALIP
	Sinvastatina
	640 unidades
	3 unidades para a droga Mevilip 
	787 unidades/caixa

	LOSARTANA POTÁSSICA / ARADOIS
	Losartana Potássica
	4.782 unidades
	9 unidades para a droga Losartana Potássica
	5.275 unidades/caixas

	MALEATO DE ENALAPRIL / FLOSSOTEC / ENAPROTEC
	Maleato de Enalapril
	3 unidades para a droga Enaprotec.
	66 unidades para a droga Flossotec
4 unidades para a droga Maleato de Enalapril
6 unidades para a droga Enaprotec, 
	994 unidades/caixas

	ATENOLOL / ABLOK / ANGIPRESS
	Atenolol
	1.100 unidades do medicamento
	105 unidades para a droga Atenolol
	1.299 unidades/caixas

	CLORIDRATO DE METFORMINA
	Cloridrato de Metformina
	1.100 unidades do medicamento
	106 unidades 
	1.107 unidades/caixas

	AERODINI / SULF. DE SALBUTAMOL / AEROLIN
	Sulfato de Salbutamol
	123 medicamentos
	0 (zero) unidade para a droga Aerodini
	125 unidades/caixas

	INSUNORM N / INSULINA HUMANA (INS. HUMULIN) / INSULINA HUMALOG / NOVOLIN
	Insulina Humana
	36 unidades do medicamento
	0 (zero) unidade para a droga Insunorm N
	227 unidades/caixas.

	CAPTOPRIL / CAPTOMED / CAPTOTEC
	Captopril
	300 unidades do medicamento
	90 unidades para a droga Captopril
	1.519 unidades/caixas

	CLORIDRATO DE PROPANOLOL / PROPRANOLOL / INDERAL
	Cloridrato de Propranolol
	0
	7 unidades para a droga Cloridrato de Propanolol
	162 unidades/caixas
 ('apesar de não constar dispensação do medicamento, o estoque comprovado pelo Denasus é divergente do encontrado pela presente auditoria' de estoque) 

	GLIBENCLAMIDA
	Glibenclamida
	700 unidades
	92 unidades
	735 unidades/caixas

	BONAGRAN / ALENDRONATO DE SÓDIO / ALENDOSSEO / ALENDRONATO DE SÓDICO
	Alendronato de Sódio
	275 unidades do medicamento
	21 unidades para a droga Bonagran
	573 unidades/caixas

O MPC examinou, então, com base em amostra aleatória, as notas fiscais apresentadas perante o TCU (peças 132 e 180 a 192) em confronto com as notas fiscais anteriormente 'apresentadas - após justificativa' (Anexo II do RA/Denasus, peça 8, pp. 2/3) e com as 'notas fiscais consideradas para comprovação das aquisições - após justificativa' (Anexo III do RA/Denasus, peça 8, pp. 4/8) .
A título de primeiro exemplo, dada a grande disparidade entre a quantidade dispensada (4.782, cfe. peça 198, p. 9) , o estoque comprovado pelo Denasus (9, cfe. Relatório Preliminar) e o estoque contabilizado informado pelos recorrentes (5.275, cfe. peça 179) , o MP de Contas selecionou o produto losartana potássica para investigar, inicialmente.
Na Portaria 971/GM/MS/2012, o produto está indicado para Hipertensão Arterial:
ANEXO IELENCO DE MEDICAMENTOS DO AQUI TEM FARMÁCIA POPULAR PARA O TRATAMENTO DE HIPERTENSÃO ARTERIAL E DIABETES MELLITUS
    Indicação: Hipertensão Arterial
	Princípio Ativo e concentração
	Unidade Farmacotécnica
	Valor de referência por unidade farmacotécnica
	Valor máximo para pagamento pelo MS

	Losartana Potássica 50 mg
	1 (um) comprimido
	0,32
	0,32

No memorial recentemente apresentado, os recorrentes indicaram o seguinte (peça 198, p. 9) :
	PRODUTO
	PRINCÍPIO ATIVO
	QUANTIDADE DISPENSADA
[Denasus 
Rel. Preliminar]
	ESTOQUE COMPROVADO PELO DENASUS
	ESTOQUE CONTABILIZADO, segundo os recorrentes
 (01/2013 a 12/2015) 

	LOSARTANA POTÁSSICA / ARADOIS
	Losartana Potássica
	4.782 unidades
	9 unidades para a droga Losartana Potássica
	5.275 unidades/caixas

A teor do disposto no Anexo III do RA/Denasus, as 'notas fiscais consideradas para comprovação das aquisições - após justificativa' em relação à losartana potássica foram originárias do Eurofarma Laboratórios Ltda. (peça 8, p. 4) e do Laboratório Prati, Donaduzzi e Cia. Ltda. (peça 8, pp. 7/8) e as características dos produtos são as seguintes:
Código de Barras EAN 7891317427542 (Eurofarma) [footnoteRef:21]: [21:  https://pro.consultaremedios.com.br/losartana-potassica-eurofarma/50mg-caixa-com-30-comprimidos-revestidos. Acesso em: 26 abr. 2022.] 
LOSARTANA POTÁSSICA 50MG CAIXA 30 COMPRIMIDOS REVESTIDOS
Código de Barras EAN 7898148301720 (Prati, Donaduzzi) [footnoteRef:22]: [22:  https://pro.consultaremedios.com.br/losartana-potassica-prati-donaduzzi/50mg-caixa-com-30-comprimidos-revestidos. Acesso em: 26 abr. 2022.] 
LOSARTANA POTÁSSICA 50MG CAIXA 30 COMPRIMIDOS REVESTIDOS
Seguem as ilustrações do Anexo III do RA/Denasus (peça 8, pp. 4 e 7/8) :

Em consulta às notas fiscais juntadas às peças 132 e 180 a 192, o MP de Contas identificou, no que se refere à losartana potássica:
diversas notas fiscais indicadas no Anexo III do Relatório do Denasus e já consideradas pelo Denasus para comprovação das aquisições, quais sejam (peça 8, pp. 4 e 7/8) :
a.1) Eurofarma Laboratórios: NF 740687 (peça 184, p. 359) , NF 868939 (peça 186, p. 193) , NF 978418 (peça 188, p. 77) , NF 157460 (peça 190, p. 11) , NF 952240 (peça 132, p. 1482) e NF 314380 (peça 132, p. 1298) ;
a.2) Laboratório Prati, Donaduzzi e Cia. Ltda.: NF 19954 (peça 192, p. 137) , NF 39967 (peça 132, p. 21) e NF 49238 (peça 132, p. 732) ;
diversas notas fiscais não indicadas no Anexo III do Relatório do Denasus e, portanto, não consideradas pelo Denasus para comprovação das aquisições, quais sejam:
b.1) Santa Cruz Distribuidora de Medicamentos: 
b.1.1) NF 669428, de 25/1/2013 (peça 180, p. 407, e peça 182, p. 407. Nota fiscal não aceita pelo ministério, pois consta do Anexo II do RA/Denasus, mas não consta do Anexo III, peça 8, pp. 3/4) :

b.1.2) NF 931326, de 19/6/2013 (peça 185, p. 121) :

b.2) Laboratório Prati, Donaduzzi e Cia. Ltda.: NF 47143, de 2/12/2014 (peça 132, p. 731) :

b.3) Profarma Dist. Prod. Farmacêuticos: NF 788364, de 4/10/2014 (peça 132, pp. 254 e 1338) :

b.4) Servimed Comercial Ltda.: NF 71914, de 15/10/2014 (peça 132, p. 423) :
 
b.5) Panfharma Distrib. de Medicamentos Ltda.: NF 805111, de 20/5/2015 (aquisição fora do período de abrangência da auditoria, peça 132, p. 1036) :

De todas as aquisições de losartana potássica 50 mg acima indicadas na alínea 'b' e ainda não consideradas pelo Denasus, somente se pode aceitar, para fins de abatimento do valor da condenação, na visão do MP de Contas, a NF 47143, de 2/12/2014, emitida pelo Laboratório Prati, Donaduzzi e Cia. Ltda. (peça 132, p. 731) , pois, embora não conste o código de barras EAN do medicamento, tem a descrição 'Losartana Potássica 50 mg' e indica o mesmo código de produto (P-007528) que consta de outras notas fiscais aceitas pelo Denasus por ocasião da auditoria (peça 8, pp. 7/8) , quais sejam: NF 19954 (peça 192, p. 137) , NF 39967 (peça 132, p. 21) e NF 49238 (peça 132, p. 732) .
A NF 47143 registra a aquisição de 300 caixas de 'Losartana Potássica 50 mg 30 CPS', ao custo unitário de R$ 1,49 por caixa (R$ 0,05 por comprimido) , no valor total, portanto, de R$ 447,00 (peça 132, p. 731) . Contudo, mediante contatos mantidos com servidor do Denasus (sr. Bruno, 61-33156286 e bruno.nunes@saude.gov.br) , o MP de Contas foi informado de que, a título de subsídio, 'o Ministério da Saúde paga o valor máximo previsto na portaria independentemente do valor da aquisição realizada pelo estabelecimento'. Ou seja, no caso da Portaria 971/2012, R$ 0,32 por comprimido, logo, R$ 9,60 por caixa e R$ 2.880,00 por 300 caixas.
Sobre a sistemática vigente, o Ministério da Saúde efetuava os pagamentos para as farmácias e para as drogarias credenciadas no mês subsequente, após o processamento das Autorizações de Dispensação de Medicamentos e Correlatos (ADM) validadas no mês anterior (art. 29 da Portaria 971/2012) .
Assim, por não serem conhecidas as datas exatas da dispensação das 300 caixas e do respectivo pagamento, e com base no princípio do conservadorismo, o MP de Contas tem por pertinente abater do valor da condenação a quantia de R$ 2.880,00, com data-base 1/1/2015, alusiva à despesa com 'Losartana Potássica 50 mg' de que trata a NF 47143, de 2/12/2014, emitida pelo Laboratório Prati, Donaduzzi e Cia. Ltda (peça 132, p. 731) .
No memorial à peça 198 (pp. 6 e 9, alínea 'b') , os recorrentes afirmam que a losartana potássica também pode ser encontrada sob a denominação 'Aradois' e, de fato, existem inúmeras notas fiscais que registram a aquisição de produto com essa nomenclatura, com variadas especificações[footnoteRef:23].  [23:  Peça 132, pp. 2, 13, 141, 647, 678, 746, 817, 991, 1085, 1118, 1124, 1159, 1289, 1306, 1310, 1382, 1491, 1512, 1540 e 1543; peça 180, pp. 47 e 207; peça 181, p. 119; peça 182, pp. 47 e 207; peça 184, p. 255; peça 185, pp. 57, 135, 177 e 191; peça 186, pp. 139, 145 e 159; peça 188, pp. 107 e 131; peça 189, pp. 41 e 61; e peça 190, pp. 29 e 85.] 
No seu portal, a Anvisa esclarece as diferenças entre o medicamento similar e o medicamento de referência[footnoteRef:24]: [24:  https://www.gov.br/anvisa/pt-br/assuntos/medicamentos/similares. Acesso em: 27 abr. 2022. ] 
'Medicamentos similares
Publicado em 24/02/2021 11h26 Atualizado em 24/02/2021 11h29
O medicamento similar contém o mesmo princípio ativo do seu medicamento de referência e é identificado pela marca ou nome comercial.  Ele só pode substituir seu respectivo medicamento de referência após passar por testes laboratoriais que comprovem a equivalência. Os que já cumpriram esse processo são chamados de 'similares intercambiáveis'. 
Desde 2014 a Anvisa publica a lista dos similares intercambiáveis, assim como seus medicamentos de referência. A lista é atualizada à medida que novos similares são registrados e renovados com a análise dos estudos comparativos.
Acesse aqui a lista de medicamentos similares intercambiáveis  (atualizada em 11/05/2020) 
 
Saiba mais
Desde a sua criação, a Anvisa tem trabalhado para aprimorar os critérios de garantia da qualidade, eficácia e segurança dos medicamentos similares. Entre as ações adotadas, podemos destacar:
- A RDC nº 134/2003 estabeleceu critérios para a adequação dos medicamentos similares já registrados e comercializados no Brasil. As empresas tiveram que apresentar estudos para comprovar a equivalência terapêutica entre o medicamento similar registrado e o seu respectivo medicamento de referência.
- A RDC nº 58/2014 definiu as medidas para a intercambialidade de medicamentos similares com o medicamento de referência. Também determinou a publicação no site da Anvisa da relação dos medicamentos similares, indicando os medicamentos de referência com os quais são intercambiáveis para fim de consulta pela população por profissionais de saúde ou qualquer outro interessado.
Todos os medicamentos similares intercambiáveis constantes da lista também terão na bula do medicamento a informação a respeito da intercambialidade, da frase: 'MEDICAMENTO SIMILAR EQUIVALENTE AO MEDICAMENTO DE REFERÊNCIA'. A referida informação deve ser incluída na seção da bula 'Identificação do Medicamento'.'
Consoante consulta do MP de Contas à Internet, o Aradois consta da lista de medicamentos similares intercambiáveis divulgada pela Anvisa, nos termos a seguir[footnoteRef:25]: [25:  www.gov.br/anvisa/pt-br/assuntos/medicamentos/similares/lista-de-medicamentos-similar. Acesso em: 27 abr. 2022.] 
	
	Lista de Medicamentos Similares e seus respectivos medicamentos de referência,
conforme RDC 58/2014
Atualizada até 11/05/2020, conforme o Diário Oficial da União.
Lista de Medicamentos Similares classificada por ordem alfabética do medicamento de referência

	Referência (na
ocasião do registro ou da renovação de adequação a RDC
134/2003) 
	Princípio ativo
	Nome comercial do medicamento similar
	Detentor do registro do medicamento similar
	Forma Farmacêutica
	Concentração
	Data da inclusão

	Lotar
	besilato de anlodipino + losartana
potássica
	Aradois Anlo
	BIOLAB SANUS FARMACÊUTICA LTDA
	CÁPSULA GELATINOSA DURA
	5 MG + 100 MG
	31/10/2017

	Corus
	losartana
potássica
	Aradois
	BIOLAB SANUS
FARMACÊUTICA LTDA
	COMPRIMIDO
REVESTIDO
	25 MG
	15/12/2014

	Cozaar
	losartana
potássica
	Aradois
	BIOLAB SANUS
FARMACÊUTICA LTDA
	COMPRIMIDO
REVESTIDO
	100 MG
	15/12/2014

	Hyzaar
	losartana potássica + hidroclorotiazida
	Aradois H
	BIOLAB SANUS FARMACÊUTICA LTDA
	COMPRIMIDO REVESTIDO
	50MG + 12,5MG
	15/12/2014

	Hyzaar
	losartana potássica + hidroclorotiazida
	Aradois H
	BIOLAB SANUS FARMACÊUTICA LTDA
	COMPRIMIDO REVESTIDO
	100 MG + 25 MG
	15/12/2014

	Lotar
	besilato de anlodipino + losartana
potássica
	Aradois Anlo
	BIOLAB SANUS FARMACÊUTICA LTDA
	CÁPSULA GELATINOSA DURA
	2,5 MG + 50 MG
	31/10/2017

	Lotar
	besilato de anlodipino + losartana
potássica
	Aradois Anlo
	BIOLAB SANUS FARMACÊUTICA LTDA
	CÁPSULA GELATINOSA DURA
	5 MG + 50 MG
	31/10/2017

O MP de Contas entende, porém, que as notas fiscais com a indicação de 'Aradois' não devem ser contabilizadas a favor dos recorrentes, tendo em vista as variações de especificação encontradas nos documentos fiscais acostados a estes autos, quais sejam, 25mg, H 50/12,5 mg, 100 mg, H 100/25 mg. A Portaria 971/2012 só incluiu no 'Aqui Tem Farmácia Popular', como visto anteriormente, o losartana potássica com a concentração de 50 mg. 
Por sua vez, as notas fiscais que indicam a aquisição do medicamento Aradois 50 mg, com o princípio ativo losartana potássica (peça 132, pp. 647, 746, 1289, 1382 e 1512; peça 181, p. 119; peça 185, pp. 135, 177 e 191; peça 186, p. 145; peça 188, p. 107; e peça 189, p. 41) , não podem ser acolhidas pelo TCU para descaracterizar o débito porque não se trata dos mesmos produtos (mesmos códigos de barras) aceitos pelo Denasus no relatório de auditoria, a saber (LOSARTANA POTÁSSICA 50MG CAIXA 30 COMPRIMIDOS REVESTIDOS) : EAN 7891317427542 (Eurofarma) e EAN 7898148301720 (Prati, Donaduzzi) .
Um segundo exemplo, também em função da grande disparidade entre a quantidade dispensada (1.100, cfe. peça 198, p. 10) , o estoque comprovado pelo Denasus (106 unidades, cfe. Relatório Preliminar) e o estoque contabilizado informado pelos recorrentes (1.107, cfe. peça 179) , pode ter como objeto de análise o cloridrato de metformina.
Na Portaria 971/GM/MS/2012, o produto está indicado para Diabetes Mellitus, consoante excerto a seguir[footnoteRef:26]: [26:  https://bvsms.saude.gov.br/bvs/saudelegis/gm/2012/prt0971_15_05_2012.html. Acesso em: 27 abr. 2022.] 
ANEXO IELENCO DE MEDICAMENTOS DO AQUI TEM FARMÁCIA POPULAR PARA O TRATAMENTO DE HIPERTENSÃO ARTERIAL E DIABETES MELLITUS
    Indicação: Diabetes Mellitus
	Princípio Ativo e concentração
	Unidade Farmacotécnica
	Valor de referência por unidade farmacotécnica
	Valor máximo para pagamento pelo MS

	Cloridrato de metformina 
500 mg, comprimido
	1 (um) comprimido
	0,13
	0,13

	Cloridrato de metformina 
500 mg, comprimido de ação prolongada
	1 (um) comprimido
	0,18
	0,18

	Cloridrato de metformina 
850 mg, comprimido
	1 (um) comprimido
	0,16
	0,16

No memorial recentemente apresentado, os recorrentes indicaram o seguinte (peça 198, p. 9) :
	PRODUTO
	PRINCÍPIO ATIVO
	QUANTIDADE DISPENSADA
	ESTOQUE COMPROVADO PELO DENASUS
	ESTOQUE CONTABILIZADO, segundo os recorrentes
 (01/2013 a 12/2015) 

	CLORIDRATO DE METFORMINA
	Cloridrato de Metformina
	1.100 unidades 
do medicamento
	106 unidades
	1.107 unidades/caixas

A teor do disposto no Anexo III do RA/Denasus, as 'notas fiscais consideradas para comprovação das aquisições - após justificativa' em relação ao cloridrato de metformina foram originárias do Laboratório Prati, Donaduzzi e Cia. Ltda. (peça 8, p. 7) , e as características dos produtos são as seguintes:
Código de Barras EAN 7898148291267[footnoteRef:27]: [27:  https://pro.consultaremedios.com.br/cloridrato-de-metformina-prati-donaduzzi/500mg-caixa-com-30-comprimidos-revestidos. Acesso em: 27 abr. 2022.] 
Cloridrato de Metformina
500mg, caixa com 30 comprimidos revestidos
Código de Barras EAN 7898148291298[footnoteRef:28]: [28:  https://pro.consultaremedios.com.br/cloridrato-de-metformina-prati-donaduzzi/850mg-caixa-com-30-comprimidos-revestidos. Acesso em: 27 abr. 2022.] 
Cloridrato de Metformina
850mg, caixa com 30 comprimidos revestidos
Seguem as ilustrações do Anexo III do RA/Denasus (peça 8, p. 7) :

Em consulta às notas fiscais juntadas às peças 132 e 180 a 192, o MP de Contas identificou, no que se refere ao cloridrato de metformina, as informações que seguem:
a) concentração de 500 mg:
a.1) nota fiscal indicada no Anexo III do Relatório do Denasus e considerada para comprovação da aquisição, qual seja (peça 8, p. 7) :
 Laboratório Prati, Donaduzzi e Cia. Ltda. (código P-005169) : NF 39967 (100 caixas, peça 132, p. 21) ;
a.2) nota fiscal não indicada no Anexo III do Relatório do Denasus e, portanto, não considerada pelo Denasus para comprovação das aquisições, qual seja:
Laboratório Prati, Donaduzzi e Cia. Ltda.: NF 60643, de 14/5/2015 (24 caixas, peça 132, p. 243, NF emitida fora do período de abrangência da fiscalização do Denasus) ;
b) concentração de 850 mg:
b.1) notas fiscais indicadas no Anexo III do Relatório do Denasus e consideradas pelo Denasus para comprovação da aquisição, qual seja (peça 8, p. 7) :
 Laboratório Prati, Donaduzzi e Cia. Ltda. (código do produto P-005176) : NF 39967 (200 caixas, peça 132, p. 21) e NF 52033 (100 caixas, peça 132, p. 681) ;
b.2) diversas notas fiscais não indicadas no Anexo III do Relatório do Denasus e, portanto, não consideradas para comprovação das aquisições, quais sejam:
Laboratório Prati, Donaduzzi e Cia. Ltda.: NF 60643, de 14/5/2015 (100 caixas com 30 comprimidos, peça 132, p. 243. Nota fiscal emitida fora do período de abrangência da fiscalização do Denasus) , e NF 47143, de 2/12/2014 (100 caixas com 30 comprimidos, valor total: R$ 179,00, peça 132, p. 731) ;
Distribuidora de Medicamentos Santa Cruz Ltda. (código 142638) : NF 227337, de 12/12/2014 (6 caixas com 30 comprimidos, peça 132, p. 451) ;
Distribuidora de Medicamentos Santa Cruz Ltda. (código 142638) : NF 501764, de 17/3/2015 (6 caixas com 30 comprimidos, peça 132, p. 627) ;
Distribuidora de Medicamentos Santa Cruz Ltda. (código 142638) : NF 956073, de 9/9/2014 (6 caixas com 30 comprimidos, peça 132, p. 1489) ;
Distribuidora de Medicamentos Santa Cruz Ltda. (código 142646) : NF 863394, de 15/5/2013 (6 caixas com 60 comprimidos, peça 186, p. 163) .
Com relação a esses documentos, cabem algumas considerações:
a) não pode ser aceita nota fiscal emitida fora do período de abrangência da auditoria (janeiro/2013 a março/2015, peça 6, p. 3) . Assim, a NF 60643, de 14/5/2015, do Laboratório Prati, Donaduzzi e Cia. Ltda. (100 caixas com 30 comprimidos, peça 132, p. 243) não se presta a abater o valor do dano ao erário;
b) também não podem ser acolhidas as notas fiscais da Distribuidora de Medicamentos Santa Cruz Ltda., pois o Denasus calculou o débito com base em autorizações solicitadas para medicamentos do Laboratório Prati, Donaduzzi e Cia. Ltda. (EAN específico) ;
c) pode ser utilizada para reduzir o valor da condenação a NF 47143, de 2/12/2014, do Laboratório Prati, Donaduzzi, que não constou do Anexo III do RA/Denasus (peça 8, p. 7) e que se refere a 100 caixas de Metformina CLD 850 mg com 30 cápsulas (código de produto: P-005176) , no valor total de R$ 179,00 (peça 132, p. 731) :

Como visto anteriormente nas informações prestadas por servidor do Denasus ao MP de Contas, a título de subsídio, 'o Ministério da Saúde paga o valor máximo previsto na portaria independentemente do valor da aquisição realizada pelo estabelecimento'. Ou seja, no caso da Portaria 971/2012 e do Cloridrato de Metformina 850 mg, R$ 0,16 é o valor máximo pago pelo ministério por comprimido.
A NF 47143, de 2/12/2014, registra a aquisição de 100 caixas de Metformina CLD 850 mg com 30 cápsulas cada (peça 132, p. 731) . Multiplicando o valor máximo pago pelo MS (R$ 0,16 por comprimido) por 3.000 comprimidos, chega-se à importância de R$ 480,00.
Nesse cenário, por não serem conhecidas as datas exatas da dispensação das 100 caixas e do respectivo pagamento, e com base no princípio do conservadorismo e no anteriormente mencionado art. 29 da Portaria 971/2012, o MP de Contas tem por pertinente abater do valor da condenação a quantia de R$ 480,00, com data-base 1/1/2015, alusiva à despesa com 'Cloridrato de Metformina 850 mg' de que trata a NF 47143, de 2/12/2014, emitida pelo Laboratório Prati, Donaduzzi e Cia. Ltda (peça 132, p. 731) .
Por oportuno, convém reproduzir excerto do relatório e do voto condutor do anteriormente mencionado Acórdão 2272/2022-TCU-Primeira Câmara (TC Processo 033.181/2020-9) , proferido na sessão de 26/4/2022 (grifou-se) :
'Análise [SecexTCE]
A irregularidade consubstanciada no 'registro de dispensação de medicamentos sem a comprovação da aquisição por meio de notas fiscais' ocorre em virtude de as farmácias/drogarias solicitarem autorização para dispensar um medicamento com um determinado código EAN (código de barras) e não comprovarem posteriormente que esse medicamento de fato existia em estoque ou que tenha sido adquirido, apresentando nota fiscal de aquisição de um medicamento com código EAN diverso.
Para atestar a veracidade e legalidade das dispensações realizadas é obrigatório armazenar e manter, por um prazo de 5 (cinco anos) , as notas fiscais de aquisição dos medicamentos e/ou correlatos do Programa junto aos fornecedores, os cupons fiscais de venda, os cupons vinculados assinados pelos clientes e as respectivas receitas médicas. A ausência de qualquer um desses documentos torna impossível atestar a legalidade da dispensação. Tal obrigação decorre do art. 22 da Portaria GM/MS nº 971/2012.
Conforme art. 17 da Portaria GM/MS nº 971/2012, a autorização de dispensação de medicamentos e correlatos será processada por meio eletrônico, em tempo real, com base no código de barras (EAN) disposto na embalagem do medicamento e/ou correlato. Dessa forma, não se pode dispensar medicamento com código de barras diferente do qual recebeu autorização para dispensar.
Pelo que se verifica, os defendentes apresentaram nota fiscal de aquisição de medicamentos com código EAN diferente do qual solicitaram autorização para dispensar, em violação ao art. 17 da Portaria GM/MS nº 971/2012.
Cumpre salientar que não é vedada a intercambialidade entre medicamentos genéricos e similares com o de referência. O que não pode ocorrer é a solicitação para dispensar o medicamento de referência e entregar ao cliente o similar, com código de barras diferente. Caso se deseje dispensar medicamento similar, é necessário solicitar a autorização de dispensação do medicamento similar, e não do de referência ou do genérico.
Em que pese a decisão proferida no Acórdão 5258/2020-TCU-Primeira Câmara  (rel. Min. Bruno Dantas) ter considerado regular a dispensação de medicamentos com código de barras diferentes dos quais solicitou autorização para dispensar, a jurisprudência mais recente e majoritária deste Tribunal tem entendido se tratar de situação irregular, imputando-se débito aos responsáveis, a exemplo dos seguintes acórdãos, nos quais foram analisadas alegações semelhantes as aqui tratadas: Acórdão 18570/2021-TCU-Segunda Câmara  (rel. Min. André de Carvalho) , 18323/2021 - Primeira Câmara (rel. Min. Jorge Oliveira) e 17190/2021 - Primeira Câmara (rel. Min. Augusto Sherman) .
Dessa forma, não assiste razão aos defendentes, haja vista ser necessário e consentâneo lógico que, caso se solicite a dispensação de medicamento com o código de barras X, que se dispense ao beneficiário o medicamento X, e não o Y.
 (...) 
VOTO [Ministro Vital do Rêgo]
 (...) 
Conforme evidenciou a unidade técnica, os responsáveis não lograram trazer aos autos documentos que afastassem as irregularidades apontadas.
Lembro que a Portaria GM/MS 971/2012 atribuiu às farmácias e drogarias, aderentes ao programa, a responsabilidade pela manutenção das notas fiscais de aquisição de medicamentos e/ou correlatos junto aos fornecedores pelo prazo de cinco anos (arts. 22 e 23) .
Este Tribunal, por meio do Acórdão 5259/2018-TCU-Primeira Câmara, de minha relatoria, consignou que o normativo instituidor do Programa Farmácia Popular lhe conferiu natureza convenial, por meio do qual ao particular (farmácia ou drogaria integrante da rede privada) é outorgada a gestão dos recursos públicos envolvidos.
Em virtude disso, ao assumir voluntariamente o múnus público de gestão de recursos do PFPB, o particular se submete à obrigação de prestar contas, conforme disposto no artigo 70, parágrafo único, da Constituição, e a eventual responsabilização em caso mau uso dos recursos geridos, consoante dispõe o artigo 71, inciso II, da CF/1988.
A não apresentação dos documentos que comprovam a legalidade das dispensações gera presunção de dano ao erário, considerando que o ônus da prova cabe aos participantes do PFPB.
Chamo atenção à ocorrência da irregularidade atinente ao 'registro de dispensação de medicamentos sem notas fiscais que comprovem a aquisição'.
Os responsáveis alegam que a empresa contabilizava tanto a entrada quanto a saída de medicamentos utilizando cadastros com nomes diferentes das caixas ou das notas fiscais, porém com o mesmo princípio ativo, por uma questão de comodidade administrativa.
Conforme consignou com propriedade a unidade técnica, tal irregularidade é identificada quando as farmácias solicitam autorização para dispensar um medicamento com um determinado código EAN (código de barras) , mas não comprovam a existência de estoque do referido medicamento e apresentam nota fiscal de aquisição de um medicamento com código EAN diverso.
O art. 17 da Portaria GM/MS 971/2012, entretanto, prevê que a autorização de dispensação de medicamentos e correlatos será processada por meio eletrônico, em tempo real, com base no código de barras (EAN) disposto na embalagem do medicamento e/ou correlato.
A distribuição de medicamento com código de barras diferente do autorizado pelo Fundo Nacional de Saúde quebra o elo que possibilita o controle dos gastos realizados no mencionado programa, motivo pelo qual tal irregularidade é reprimida pelos órgãos de controle.
Vale notar que não se obsta a comercialização de remédios genéricos e similares, além dos de referência. O que não é permitido é a solicitação de dispensação de medicamento de referência e a entrega ao cliente de remédio similar ou genérico ou com código de barras diferente do autorizado. A solicitação prévia da dispensação do medicamento que se pretende comercializar é requisito formal do programa em questão.
Lembro que na sistemática do programa o comerciante credenciado recebe do Fundo Nacional de Saúde os valores das vendas dos medicamentos subsidiados pela União, a partir dos dados incluídos, pela própria farmácia, no sistema específico, dentre eles o código de barras do medicamento dispensado.
Ainda que a Portaria 111/GM-MS/2016, que regulamentou o Programa Farmácia Popular do Brasil, em seu art. 6º, § 1º, tenha garantido a disponibilidade de medicamentos no referido programa em razão do princípio ativo e não de sua marca, referido normativo determinou que nos cupons fiscais vinculados emitidos deveria constar o nome do medicamento e não o seu princípio ativo.
Poder-se-ia cogitar da aceitação da dispensação de remédio com código de barras diverso, em caráter excepcional, desde que comprovada a dispensação de medicação com mesmo princípio ativo do autorizado no programa, a fim de evitar o enriquecimento sem causa da União, como no precedente invocado pelas partes no Acórdão 5258/2020-TCU-Primeira Câmara, de relatoria do Min. Bruno Dantas.
Ainda assim, caberia à empresa responsável a apresentação das respectivas notas fiscais que identificassem os princípios ativos das medicações dispensadas pela farmácia credenciada no período questionado, confrontando-as com as medicações originalmente autorizadas no referido programa, o que ocorreu no acórdão paradigmático acima mencionado.
Entretanto, no caso concreto, sequer as notas fiscais correspondentes foram apresentadas, não havendo como aplicar o precedente invocado ao caso em exame.
Considerando que os responsáveis já vinham respondendo aos questionamentos tratados nestes autos desde a auditoria do Denasus, em 2014, tendo solicitado, inclusive, o parcelamento do referido débito em 2017 (peça 35, p. 2) , obrigação esta posteriormente não adimplida, não há como acatar a alegação de que o decurso do prazo tornou difícil a busca pelas notas fiscais correspondentes.
Assim, não há fundamento para a concessão de maior prazo aos responsáveis para fins de coleta das notas fiscais em questão.
Com relação à dispensação a pessoas falecidas, o Denasus já considerou os argumentos apresentados pelos responsáveis à época da fiscalização, tendo acatado algumas das despesas ali mencionadas. Nesta etapa processual, os responsáveis não trouxeram outros elementos que pudessem elidir as irregularidades remanescentes.
Tendo em vista que os responsáveis não conseguiram rechaçar as irregularidades evidenciadas na auditoria do Denasus, pertinente se mostra a proposta de irregularidade das contas e condenação em débito para o ressarcimento do prejuízo apurado.'
Consoante afirmado anteriormente no presente parecer, o MP de Contas adere ao entendimento da SecexTCE, acima exposto, no sentido de que:
a) não se pode dispensar medicamento com código de barras diferente do qual se recebeu autorização para dispensar, por violação ao art. 17 da Portaria GM/MS 971/2012;
b) não é vedada a intercambialidade entre medicamentos genéricos e similares com o de referência, mas o que não pode ocorrer é a solicitação para dispensar o medicamento de referência e entregar ao cliente o similar, com código de barras diferente;
c) caso se deseje dispensar medicamento similar, é necessário solicitar a autorização de dispensação do medicamento similar, e não do de referência ou do genérico.
Como visto, o MP de Contas colheu amostra para analisar argumentos essenciais oferecidos pelos recorrentes, mas é destes a obrigação de apresentar, de forma didática, os elementos da prestação de contas, com a demonstração clara do devido nexo de causalidade.
A responsabilização pessoal do administrador em solidariedade com a pessoa jurídica participante do Programa Farmácia Popular do Brasil decorre da natureza convenial da relação jurídica estabelecida com o poder público, não havendo necessidade de o TCU recorrer ao instituto da desconsideração da personalidade jurídica. Ao assumir voluntariamente o encargo da gestão de recursos do PFPB, o particular se submete à obrigação de prestar contas (art. 70, parágrafo único, da Constituição Federal) e a eventual responsabilização em caso de mau uso dos recursos geridos (art. 71, inciso II, da Constituição) (Acórdão 981/2022-TCU-Primeira Câmara | Relator: VITAL DO RÊGO) .
A pessoa jurídica que participa do Programa Farmácia Popular do Brasil assume a gestão de recursos públicos, submetendo-se à obrigação de prestar contas, conforme disposto no art. 70, parágrafo único, da Constituição Federal, e sujeitando-se a eventual responsabilização em solidariedade com seus administradores, caso configurado o mau uso dos recursos geridos, nos termos do art. 71, inciso II, da Constituição (Acórdão 5987/2021-TCU-Primeira Câmara | Relator: WEDER DE OLIVEIRA) .
Como os recorrentes não se desincumbiram, a contento, da obrigação de demonstrar, de forma clara, entre as cerca de 4.700 notas fiscais apresentadas (peças 132 e 180 a 192) , aquelas que se referem aos códigos EAN apontados pelo Denasus no Relatório de Auditoria 16.271/2016 (peça 8, pp. 4/8) , cabe dar provimento parcial ao recurso de reconsideração para abater apenas R$ 3.360,00 (R$ 2.880,00 + R$ 480,00) do valor da condenação ('Losartana Potássica 50 mg' e 'Cloridrato de Metformina 850 mg', inseridos na Nota Fiscal 47143, de 2/12/2014, emitida pelo Laboratório Prati, Donaduzzi e Cia. Ltda., peça 132, p. 731) .
Com sinceras vênias, cumpre ressaltar que, diferentemente do argumento ventilado no voto condutor do Acórdão 2272/2022-TCU-Primeira Câmara (TC Processo 033.181/2020-9) , a não aceitação da dispensação de medicamento com código de barras diverso do autorizado pelo Ministério da Saúde, ainda que tenha o mesmo princípio ativo do produto previsto no programa Aqui Tem Farmácia Popular, não caracteriza enriquecimento sem causa da União, visto que o descumprimento das regras materializadas na Portaria 971/GM/MS/2012 ocorreu por conta e risco do estabelecimento comercial, que não pode e não deve ser favorecido por burlar a norma então vigente.
Quem praticou a ilicitude foi o estabelecimento. Se não cumpriu os requisitos para receber o subsídio, foi por culpa exclusivamente sua. Não há enriquecimento ilícito da União se o estabelecimento devolver o valor indevidamente recebido.
Prosseguindo no exame do processo, também cabem algumas considerações do Ministério Público de Contas acerca da responsabilidade de Alliny Portilho de Lima Nascimento pela reparação do dano ao erário. 
Em apertada síntese, o exame da matéria a cargo da Serur foi feito nos seguintes termos (peça 196, pp. 9/11) :
'17.	A responsabilidade de recorrente em razão de suas atribuições na empresa destinatária de recursos do PFPB.
17.1.	Alegações (Alliny Nascimento) (peça 70, p. 4-5) :
17.2.	A responsabilidade solidária da recorrente não está comprovada, pois atuou como responsável técnica da empresa, na qualidade de farmacêutica, de 17/6/2013 a 9/9/2014, sem ter participado das irregularidades apontadas nos autos.
17.3.	Análise:
17.4.	Independentemente de também ter eventualmente atuado como responsável técnica da farmácia convenente, a recorrente foi responsabilizada por parte do débito apurado por ter figurado como sócia-administradora da empresa durante o período de 26/6/2013 a 17/10/2017 [demonstrativo CPF à peça 23], como relatado acima.
 (...) 
17.9.	Recorde-se que o caso concreto tratado nesta TCE envolve a empresa Droga Med Pontalina, que, no período das irregularidades, estava constituída sob a natureza jurídica de sociedade por quotas de responsabilidade limitada (Ltda.) e posteriormente assumiu a natureza jurídica de empresa individual de responsabilidade limitada (Eireli) . Dessa forma, devem ser responsabilizados os sócios administradores constantes do quadro societário enquanto a empresa estava constituída como Ltda., bem como o dirigente da empresa quando passou a ser constituída como Eireli, de acordo com os respectivos períodos de gestão.
17.10.	Desse modo, evidencia-se que a recorrente responde pela falta de comprovação da regularidade das aquisições dos medicamentos dispensados pela empresa no âmbito do Programa Farmácia Popular do Brasil, durante o período em que atuou como integrante do seu quadro de sócios-administradores.
17.11.	Totalmente improcedente, portanto, a alegação de que se trata neste item.'
Examinando as alterações havidas no contrato social da empresa, o MP de Contas verificou os fatos que se seguem:
na Primeira Alteração Contratual, de 17/6/2013, Cláudio Roberto Marciano da Silva retirou-se da sociedade (sócio desistente) e Alliny Portilho de Lima Nascimento foi admitida como sócia (sócia recém-admitida) e assumiu a responsabilidade técnica farmacêutica. A administração da sociedade cabia ao sócio Cairo Barbosa Guerra (peça 70, pp. 8/17, Cláusulas Sexta e Sétima) ;
na Segunda Alteração Contratual, de 9/9/2014, Cairo Barbosa Guerra retirou-se da sociedade (sócio desistente) e Carluzandre Souza Ferro foi admitido como sócio (sócio recém-admitido) . A administração da sociedade cabia aos sócios Carluzandre Souza Ferro e Alliny Portilho de Lima Nascimento (peça 70, pp. 18/27, Cláusula Sexta) ;
 na Terceira Alteração Contratual, de 12/2/2015, estabeleceu-se que a responsabilidade técnica ficaria a cargo de Alliny Portilho de Lima Nascimento. Não houve alteração na administração da sociedade (peça 70, pp. 28/35, Cláusula Terceira) ;
na Quarta Alteração Contratual, de 10/10/2017, Alliny Portilho de Lima Nascimento retirou-se da sociedade (peça 70, pp. 36/40) .
Nesse contexto, embora o demonstrativo da Receita Federal à peça 23 indique que Alliny Portilho de Lima Nascimento foi sócia-administradora de 26/6/2013 a 17/10/2017, tem-se, com base nos documentos acostados à peça 70, que Alliny somente passou a ser sócia-administradora da empresa a partir da Segunda Alteração Contratual, efetuada em 9/9/2014. Até então, embora fosse sócia do estabelecimento comercial, não exercia a gerência da sociedade empresária, a qual cabia a Cairo Barbosa Guerra.
Cabe, pois, dar provimento parcial ao recurso de Alliny Nascimento para o fim de excluir sua responsabilidade pelos débitos apontados no item 9.3 da deliberação guerreada, o qual congrega irregularidades ocorridas no período de 1/7/2013 a 9/9/2014 (peça 59, pp. 2/3) .
Por derradeiro, sobre a prescrição do débito, o MP de Contas destaca julgado recente desta Corte:
'O entendimento proferido pelo STF no RE 636.886 (Tema 899 da Repercussão Geral) , a respeito da prescritibilidade da pretensão de ressarcimento ao erário com base em decisão de tribunal de contas, alcança tão somente a fase judicial de execução do título extrajudicial, não atingindo os processos de controle externo em trâmite no TCU. As ações de ressarcimento movidas pelo Estado contra os agentes causadores de dano ao erário são imprescritíveis (Súmula TCU 282) .' (Acórdão 18604/2021-TCU-Primeira Câmara | Relator: AUGUSTO SHERMAN) 
Demais disso, frise-que, mediante o Acórdão 459/2022-TCU-Plenário (TC Processo 000.006/2017-3) , sessão de 9/3/2022, esta Casa decidiu:
'9.8. ordenar à Secretaria-Geral de Controle Externo (Segecex) a formação de grupo técnico de trabalho para que, em processo apartado, apresente a este Plenário projeto de normativo que discipline, de forma completa e detalhada, o tema da prescrição da pretensão ressarcitória e da prescrição da pretensão punitiva no âmbito do controle externo, tendo por base jurisprudência predominante do Supremo Tribunal Federal, adequando-a às especificidades das diversas formas de atuação do Tribunal de Contas da União.'
No voto que deu lastro ao referido Acórdão 459/2022-TCU-Plenário, o Ministro-Revisor Walton Alencar Rodrigues reafirmou a aplicabilidade, por ora, da tese da imprescritibilidade do dano ao erário, conforme fragmento que segue transcrito:
'Trata-se de tomada de contas especial instaurada em razão da não-comprovação da regular aplicação dos recursos federais do Sistema Único de Saúde, repassados ao município de Santo Antônio de Leverger/MT, na modalidade fundo a fundo, à conta dos Programas de Atenção Básica em Saúde dos Povos Indígenas, no período de agosto de 2005 a setembro de 2009.
Inicialmente, gostaria de louvar a iniciativa do relator, E. Ministro Raimundo Carreiro, em trazer ao descortino do Plenário discussão acerca da proposta de uniformização de novo entendimento acerca da prescrição da pretensão ressarcitória e da pretensão punitiva do TCU, tendo por base recente evolução jurisprudencial das decisões do Supremo Tribunal Federal, sobretudo, a partir do julgamento do RE 636.886/AL, envolvendo o tema 899 com repercussão geral reconhecida.
Nada a objetar quanto à reavaliação do tema. Todavia, dada a complexidade da matéria e suas repercussões sobre as futuras ações de controle exercidas por esta Corte de Contas, alinho-me à sugestão do E. Ministro Vital do Rêgo de formação de grupo técnico de trabalho a fim de que seja apresentado a este Colegiado, em processo apartado e no prazo máximo de quatro meses, projeto de normativo que discipline, de forma completa e detalhada, sobre o tema da prescrição, tendo por base a inteligência predominante do Supremo Tribunal Federal.
Neste estudo, deverão ser enfrentados aspectos fundamentais como termo a quo, hipóteses de suspensão e interrupção do prazo prescricional, além de situações em que ocorra a prescrição intercorrente, levando em conta as especificidades e as diferentes formas de fiscalização do TCU.
Até que o Tribunal aprove projeto normativo com regulamentação da temática da prescrição, defendo seja mantido o entendimento consolidado nesta Corte de Contas quanto à imprescritibilidade das ações de reparação de dano ao Erário, com base no Enunciado 282 da Súmula de Jurisprudência do TCU, bem como a prescrição decenal da pretensão punitiva, prevista no artigo 205 do Código Civil, segundo as diretrizes aprovadas pelo Acórdão 1441/2016-TCU-Plenário.
Nessa vereda, perfilho encaminhamento proposto pela Unidade Técnica quanto ao imediato julgamento da tomada de contas especial, na esteira da atual jurisprudência do TCU.'
III
Em face do que restou apurado nos autos, o Ministério Público de Contas opina pelo conhecimento e pelo provimento parcial dos recursos de reconsideração manejados por Alliny Portilho de Lima Nascimento, por Carluzandre Souza Ferro e pela Droga Med Pontalina Eireli (peças 70, 137 e 177 a 192) , para o fim de:
a) excluir o nome de Alliny Portilho de Lima Nascimento do item 9.3 do Acórdão 644/2020-TCU-Segunda Câmara (peça 59) ;
b) reduzir R$ 3.360,00 do valor da condenação de que trata o item 9.4 do Acórdão 644/2020-TCU-Segunda Câmara (peça 59) , adotando o dia 1/1/2015 como data-base;
c) dar conhecimento aos recorrentes e aos demais interessados da decisão que vier a ser prolatada."
É o Relatório.

Carlos Alberto Silva Severino (32.495/OAB-DF) e Alessandro de Lima Lago (19.226/OAB-GO), representando Droga Med Pontalina Ltda. - ME; Alessandro de Lima Lago (19.226/OAB-GO), representando Alliny Portilho de Lima Nascimento e Carluzandre Souza Ferro

Procurador Júlio Marcelo de Oliveira

RECURSO DE RECONSIDERAÇÃO. TOMADA DE CONTAS ESPECIAL. RECURSOS DO PROGRAMA FARMÁCIA POPULAR DO BRASIL. AQUISIÇÕES DOS MEDICAMENTOS DISPENSADOS PELO PROGRAMA NÃO COMPROVADOS POR MEIO DE NOTAS FISCAIS. REJEIÇÃO DE ALEGAÇÕES. REVELIA. DÉBITO. MULTA. RECURSO DE RECONSIDERAÇÃO. CONHECIMENTO. ARGUMENTOS RECURSAIS INCAPAZES DE DEMONSTRAR A CORRETA DISPENSA DOS MEDICAMENTOS. VERIFICAÇÃO, PELO MINISTÉRIO PÚBLICO, POR MÉTODO AMOSTRAL, DE PEQUENA PARCELA A SER ABATIDA DO DÉBITO EM RAZÃO DA POSSIBILIDADE DE SUBSTITUIÇÃO DOS MEDICAMENTOS INCLUÍDOS NO PROGRAMA. PROVIMENTO PARCIAL. DEMONSTRAÇÃO DE QUE UMA RESPONSÁVEL NÃO ERA SÓCIA-ADMINISTRADORA DA FARMÁCIA DURANTE UM DOS PERÍODOS EM QUE HOUVE IRREGULARIDADES. PROVIMENTO PARCIAL. REDUÇÃO DO VALOR DO DÉBITO. COMUNICAÇÕES.

TOMADA DE CONTAS ESPECIAL (TCE)

Serur (atual AudRecursos)

Neste processo de tomada de contas especial, examinam-se recursos de reconsideração interpostos por Alliny Portilho de Lima Nascimento, Carluzandre Souza Ferro e Droga Med Pontalina Eireli (antiga Farmácia Oito Ltda. - ME) contra o Acórdão 644/2020-TCU-Segunda Câmara, relatora Ministra Ana Arraes, por meio do qual este Tribunal julgou irregulares as contas especiais dos ora recorrentes, condenando-os em débito e aplicando-lhes multas. 
2. A irregularidades foram inicialmente apuradas pelo Departamento Nacional de Auditoria do SUS (Denasus) , conforme o Relatório de Auditoria 16271-MS/SGEP/Denasus, gerado em 21/6/2016 (peça 6) . Ao avaliar a execução do Programa Farmácia Popular do Brasil (PFPB) , pela Farmácia Oito Ltda. - ME (atual Droga Med Pontalina Ltda. - ME) , foram constatadas irregularidades que representavam R$ 421.304,73 (peça 16, p. 3-4) . Em síntese, as falhas consistiram na não apresentação dos cupons fiscais vinculados e suas respectivas receitas médicas, em irregularidades em cupons vinculados e em receitas médicas disponibilizadas pela empresa e registros de dispensação de medicamentos e/ou correlatos do PFPB em nome de pessoas falecidas.
3. A então Serur, atual AudRecursos, apresentou proposta de conhecer e negar provimento aos recursos (peças 196 a 198) . 
4. O Ministério Público discordou parcialmente da unidade técnica, sugerindo o provimento parcial dos recursos para excluir o nome de Alliny Portilho de Lima Nascimento do item 9.3 do Acórdão recorrido, bem como reduzir em R$ 3.360,00 o valor da condenação de que trata o item 9.4 da deliberação, adotando o dia 1/1/2015 como data-base (peça 199) .
5. Quanto à admissibilidade, os recursos de reconsideração podem ser conhecidos por este Tribunal por terem cumprido os requisitos legais pertinentes.
6. Uma das alegações recursais refere-se à prescrição, cuja análise já foi efetuada nestes autos, porém sem a aplicação direta das regras da recém-editada Resolução TCU 344/2022. 
7. De acordo com o art. 4º da nova norma, reproduzido parcialmente a seguir, em casos como o que se analisa, a contagem do prazo prescricional deve partir da data em que o Denasus constatou as irregularidades; como não se pode identificar a data exata em que foram detectadas as ocorrências, será considerado o lançamento do mencionado Relatório de Auditoria 16271-MS/SGEP/Denasus, que foi gerado em 21/6/2016 (peça 6) :
"Art. 4º O prazo de prescrição será contado:
 (...) 
IV - da data do conhecimento da irregularidade ou do dano, quando constatados em fiscalização realizada pelo Tribunal, pelos órgãos de controle interno ou pelo próprio órgão ou entidade da Administração Pública onde ocorrer a irregularidade;
 (...) " 
8. No que concerne às causas de interrupção do prazo prescricional, destaco que o art. 5º da referida resolução prevê o seguinte:
"Art. 5º A prescrição se interrompe:
I - pela notificação, oitiva, citação ou audiência do responsável, inclusive por edital; 
II - por qualquer ato inequívoco de apuração do fato;
III - por qualquer ato inequívoco de tentativa de solução conciliatória; 
IV - pela decisão condenatória recorrível.
 (...) " (Grifos acrescidos) 
9. Em sua instrução (peça 196) , o auditor identificou movimentações processuais que interromperam a contagem que se iniciou em 21/6/2016. Como interrupções previstas no art. 5º, II, citou a instauração de tomada de contas especial pelo Fundo Nacional de Saúde em 20/10/2017 (peça 2, p. 45) e a autuação da presente TCE por este Tribunal em 15/6/2018 (peça 1) . Ademais, apontou o acórdão questionado, que foi proferido em 4/2/2020. 
10. Dessa forma, não houve o decurso de cinco anos sem interrupção na contagem (art. 2º da resolução) tampouco a ocorrência de prescrição intercorrente, prevista no art. 8º da norma, aplicável a partir da instauração do processo de apuração e que ocorre quando o feito fica paralisado por mais de três anos.
11. Em relação aos demais argumentos, acolho as análises dos pareceres precedentes no que foram convergentes. De fato, em brevíssima síntese: (a) a sócia administradora (Alliny Nascimento) não pode se eximir de suas responsabilidades alegando que não participou das irregularidades; (b) a legislação não previa a realização de auditoria de estoque; (c) o estoque anterior foi efetivamente considerado pelo Denasus; (d)  não se exigia "prova de vida", mas a presença física do paciente, que podia ser comprovada pela simples apresentação de documento de identidade e assinatura no cupom vinculado.
12. Além disso, quanto ao Programa Farmácia Popular do Brasil (PFPB) e as ocorrências verificadas, estão corretas as considerações da então Serur, conforme resumo da Procuradoria, que transcrevo a seguir (grifos acrescidos) :
"a) de acordo com o art. 17 da Portaria GM/MS 971/2012, a dispensação de medicamentos por farmácia cadastrada na modalidade 'Aqui Tem Farmácia Popular' do Programa Farmácia Popular do Brasil dependia de solicitação ao Ministério da Saúde de uma autorização prévia, processada por meio eletrônico, em tempo real, com base no código de barras EAN da embalagem do medicamento;
b) para ser aprovada, a solicitação deveria estar de acordo com os critérios do Programa Farmácia Popular do Brasil, entre os quais o de que só poderiam ser dispensados medicamentos incluídos nos Anexos I e II da portaria (art. 2º, parágrafo único) , identificados por seu princípio ativo e concentração, e pelo valor de referência ali especificado;
c) o sistema do Ministério da Saúde só autorizava a dispensação de medicamentos com as características dos que estavam relacionados nos anexos da portaria;
d) aos recorrentes cabia, caso quisessem afastar suas condenações, apresentar as notas fiscais faltantes e demonstrar que havia estoque suficiente, de cada uma das 18 apresentações analisadas [pelo Denasus, peça 8, pp. 4/8], identificadas pelos respectivos códigos de barras, para suprir as dispensações autorizadas no período;
e) os recorrentes, porém, trouxeram aos autos centenas de notas fiscais referentes aos anos de 2013 (peças 180 a 192) , de 2014 e de 2015 (peça 132) . Também apresentaram três planilhas informando o estoque no início de 2013 e o estoque mensal de 11 medicamentos, em 27 apresentações, no período de janeiro de 2013 a dezembro de 2015 (peça 178) , e outra com a consolidação dessas informações (peça 179) ;
f) não foi apresentada comprovação de que as 18 apresentações identificadas por nomes comerciais (Bonagran, Alendosseo, Ablok etc.) realmente contenham os princípios ativos informados;
g) não foi elaborada qualquer lista de notas fiscais por medicamento e mês de referência, de modo que, ainda que não houvesse objeção à forma como os demonstrativos foram elaborados, seria impossível conferir se os estoques informados nas planilhas de consolidação correspondem às aquisições informadas nas centenas de notas fiscais trazidas aos autos e se estas são válidas;
h) nos totais informados dos medicamentos losartana, insulina, propanolol, captopril, atenolol e metformina para o ano de 2015, são incluídas aquisições efetuadas depois de março, fora do período analisado pela auditoria do Denasus (peça 178, pp. 7/8, e peça 179) ;
i) a preocupação dos recorrentes foi a de comprovar a existência, no período analisado, de estoques suficientes de medicamentos com os mesmos princípios ativos dos examinados pelo Denasus;
j) ocorre que, como visto, a dispensação de medicamentos, na modalidade 'Aqui tem Farmácia Popular', depende de autorização conferida pelo Ministério da Saúde ao estabelecimento, que é expedida para uma apresentação específica do medicamento, identificada por seu código de barras EAN;
k) esses códigos de barra, recorde-se, definem integralmente o produto, informando sua designação, o laboratório fabricante, a concentração e a quantidade fornecida por unidade;
l) portanto, era indispensável que os recorrentes tivessem demonstrado a aquisição de quantidades das apresentações específicas de medicamentos informadas ao Ministério da Saúde, identificadas pelo código de barras, compatíveis com as dispensações autorizadas no período considerado;
m) no caso, os recorrentes não comprovaram a identidade entre as especificações;
n) os recorrentes, ao informar, em seus demonstrativos, ter adquirido, por exemplo, 30 unidades de sulfato de salbutamol, em junho de 2014 (peça 178, p. 5) , não esclarecem qual a especificação dessas unidades nem se estavam de acordo com as autorizadas pelo Ministério da Saúde;
o) além disso, é inadmissível que se convalide a prática, que pode até configurar falsidade ideológica, de informar ao MS a aquisição de determinada apresentação de um medicamento e depois pretender justificá-la com a exibição de documentos fiscais de outra."
13. Portanto, a despeito de os recorrentes terem apresentado inúmeras notas fiscais, não foram capazes de demonstrar que houve efetivamente a venda dos medicamentos previstos pelo Ministério da Saúde ou ainda de outros que apresentassem as mesmas características principais.
14. Não obstante as considerações da unidade técnica, o Ministério Público reitera que, no âmbito do PFPB, durante a vigência da Portaria GM/MS 971/2012, era permitida a intercambiabilidade, que consistia na substituição do medicamento da receita médica, desde que realizada pelo profissional farmacêutico e desde que o outro medicamento fosse genérico ou similar correspondente, sendo vedada caso houvesse restrição expressa do médico prescritor. Para recorrer à intercambialidade e para que pudesse ser ressarcida, a farmácia deveria requerer a autorização do Ministério da Saúde para vender o novo produto. 
15. Diante desse contexto de possibilidade de intercâmbio de fármacos, a Procuradoria de Contas defende que "somente podem ser aceitas, para fins de eventual afastamento do débito imputado mediante o Acórdão 644/2020-TCU-Segunda Câmara (peça 59) , notas fiscais que especifiquem exatamente os medicamentos indicados pelo Denasus no relatório de auditoria, isto é, medicamentos que tenham exatamente o mesmo código de barras: mesmo país, mesmo laboratório, mesmo princípio ativo e mesma concentração (Anexo III, à peça 8, pp. 4/8) ".
16. Apesar de isso ser claramente um encargo dos recorrentes, o Ministério Público examinou, por amostragem, documentos fiscais que não haviam sido examinados pelo Denasus, pois somente foram trazidos pelos responsáveis aos presentes autos. 
17. Iniciou sua análise com o produto Losartana Potássica, concluindo que somente poderia ser abatido do débito o valor de R$ 2.880,00, com data-base 1/1/2015, referente à "NF 47143, de 2/12/2014, emitida pelo Laboratório Prati, Donaduzzi e Cia. Ltda. (peça 132, p. 731) , pois, embora não conste o código de barras EAN do medicamento, tem a descrição 'Losartana Potássica 50 mg' e indica o mesmo código de produto (P-007528) que consta de outras notas fiscais aceitas pelo Denasus por ocasião da auditoria (peça 8, pp. 7/8) , quais sejam: NF 19954 (peça 192, p. 137) , NF 39967 (peça 132, p. 21) e NF 49238 (peça 132, p. 732) ".
18. Quanto a outro medicamento examinado, entendeu que poderia ser abatido do débito o valor de R$ 480,00, com data-base 1/1/2015, atinente ao Cloridrato de Metformina 850 mg, correspondente à NF 47143, de 2/12/2014, emitida pelo Laboratório Prati, Donaduzzi e Cia. Ltda (peça 132, p. 731) .
19. Em que pese o esforço do Parquet em localizar informações que pudessem favorecer os recorrentes no extenso volume de documentos por eles apresentados - cerca de 4700 notas fiscais -, caberia aos responsáveis a análise completa desses elementos e sua apresentação clara e detalhada, com a demonstração de quais deles poderiam ser utilizadas para abatimento do débito, tendo em vista a intercambialidade. Esse é um dever constitucional (art. 70, parágrafo único, da Constituição Federal) e legal (art. 93 do Decreto-lei 200/1967) da correta e regular aplicação dos recursos públicos.
20. Nesse contexto, ressalto que o auditor da Serur informou os representantes legais dos recorrentes (peça 174) da necessidade de "demonstrar, de modo especificado e conclusivo, que as aquisições de medicamentos pela empresa recorrente, durante o período de janeiro de 2013 a março de 2015, foram suficientes para suprir as dispensações efetuadas à conta do Programa Farmácia Popular do Brasil - PFPB. Tal demonstração deve ser feita para cada um dos 18 medicamentos indicados pelo Denasus, de modo a justificar as diferenças entre os estoques e as dispensações que são indicadas, mês a mês, nas planilhas elaboradas por aquele órgão (reproduzidas na peça 8) ". Também deu conhecimento de que teria que "ser comprovado para os medicamentos que constaram nas autorizações de dispensação fornecidas à empresa pelo Ministério da Saúde, precisamente indicados pelos respectivos códigos de barra, e não para outros medicamentos, ainda que com o mesmo princípio ativo ou similares". Mesmo com a clareza desses esclarecimentos, as partes não apresentaram as análises mencionadas.
21. Dessa forma, não resta outra opção que não seja concordar com o Ministério Público, que propõe o provimento parcial dos recursos, somente para abater do débito os valores apurados pela própria Procuradoria, "R$ 3.360,00 (R$ 2.880,00 + R$ 480,00) do valor da condenação ('Losartana Potássica 50 mg' e 'Cloridrato de Metformina 850 mg', inseridos na Nota Fiscal 47143, de 2/12/2014, emitida pelo Laboratório Prati, Donaduzzi e Cia. Ltda., peça 132, p. 731) ".
22. Discordo apenas da data de referência sugerida pela Procuradoria, que "por não serem conhecidas as datas exatas da dispensação das 300 caixas e do respectivo pagamento, e com base no princípio do conservadorismo", entende que se deva utilizar a data-base 1/1/2015. Como se desconhece o dia correto, para que não haja prejuízo indevido aos responsáveis, a quantia deve ser abatida da parcela mais antiga do débito, de R$ 11.691,73, de 1/10/2014, que passará para R$ 8.831,73 (R$ 11.691,73 - R$ 3.360,00) .
23. Por fim, acolho as conclusões da Procuradoria de Contas quanto a Alliny Portilho de Lima Nascimento. Uma vez que as alterações contratuais da empresa em questão mostram que a responsável passou à condição de sócia-administradora apenas em 9/9/2014, deve ser dado provimento parcial ao seu recurso, por ser incabível sua responsabilização pelos débitos que constam no item 9.3 do acórdão recorrido, porquanto fazem alusão ao período de 1/7/2013 a 9/9/2014 (peça 59, p. 23) .
Assim sendo, voto para que o Tribunal acolha o acórdão que ora submeto a este Colegiado.
TCU, Sala das Sessões, em 7 de março de 2023.
ANTONIO ANASTASIA 
Relator